ACORDAO-COMPLETO-2414801

ACÓRDÃO 13430/2020 ATA 42/2020 - PRIMEIRA CÂMARA

VISTOS, relatados e discutidos estes autos referentes à representação promovida pelo Ministério Público de Contas junto ao TCU, a respeito de possíveis irregularidades ocorridas no Conselho Regional de Odontologia de Minas Gerais (CRO/MG) .
ACORDAM os ministros do Tribunal de Contas da União, reunidos em sessão da 1ª Câmara, ante as razões expostas pelo relator, em:
9.1. conhecer da representação, por satisfeitos os requisitos de admissibilidade previstos nos arts. 235 e 237, VI, do RI/ TCU, para, no mérito, considerá-la parcialmente procedente;
9.2. ordenar a formação de processo apartado sob a natureza de tomada de contas especial, com fulcro no art. 47 da Lei 8.443/1992 c/c o art. 41 da Resolução TCU 259/2014, a partir da extração de cópias das peças necessárias destes autos, com vistas à apuração das seguintes irregularidades:
9.2.1. realização de gastos com eventos festivos ao longo dos exercícios 2013-2016, sem amparo legal;
9.2.2.  contratação de empresas para confecção de agendas durante sua gestão, sem amparo legal e sem relação com as finalidades institucionais do CRO/MG;
9.2.3. irregularidades referentes aos pagamentos de diárias e ajuda de custos, conforme item II.1 da proposta de deliberação.
9.2.4. realização de empréstimo à Associação Brasileira de Odontologia - Seção de Minas Gerais (ABO/MG) , entidade de caráter privado, sem a cobrança de correção monetária, em prejuízo aos cofres do CRO/MG.
9.3. autorizar a realização das audiências dos responsáveis abaixo identificados, para que apresentem razões de justificativa para as seguintes ocorrências:
9.3.1. Sr. Luciano Elói Santos
9.3.1.1. nomeação e promoção de funcionários para cargos em comissão e para cargos efetivos do CRO/MG (Portarias RH 5, 7, 8, 9, 10, 12, 14, 15 e 16/2017) em período final de sua gestão, cabendo observar que a promoção de detentores de cargos efetivos para outro cargo caracteriza a ascensão funcional, espécie de provimento derivado vertical de cargos ou empregos cuja inconstitucionalidade o Supremo Tribunal Federal já declarou (ADI 245-7, ADI 248-RJ e ADI 837- 4) ; e, no caso dos detentores de cargos em comissão, tais nomeações foram efetuadas sem considerar as questões orçamentárias do CRO/MG, que segundo destacado na instrução estava em situação deficitária, conforme quadro constante do item 46 da proposta de deliberação.
9.3.1.2. promoções dos funcionários Jefferson Antônio dos Santos Batista, em 2/3/2017, e Isadora Canela Martins de Carvalho, em 31/1/2017, para, em seguida, demiti-los a um custo maior para o CRO/MG, em 14/3/2017 e 6/3/2017, respectivamente, inclusive com pagamento de aviso prévio indenizado para o caso do primeiro, sendo que este ocupava apenas cargo em comissão, situação em desacordo ao entendimento majoritário do TST;  
9.3.1.3. contratação do Sr. Jefferson Antônio dos Santos Batista para ocupar cargo de assessor jurídico, para realização atividades finalísticas da entidade, sem o prévio concurso público e sem que o mesmo possuísse inscrição na OAB, em desacordo com o regulamento de cargos e salários do CRO/MG, com o disposto no art. 1º, II, da Lei 8.906/1994 e ao entendimento deste Tribunal, a exemplo dos Acórdão 944/2014-TCU-Plenário e 1.167/2015-TCU-Plenário;
9.3.1.4. contratação de Jefferson Antônio dos Santos Batista, filho de Marçalina Feliz dos Santos, companheira do Sr. Ubirajalma do Nascimento Júnior, que ocupava os cargos de chefe do setor de transportes e, posteriormente, de assessor de diretoria no CRO/MG, situação que caracteriza nepotismo;
9.3.1.5. desvio de função do Sr. Ubirajalma do Nascimento Júnior, que ocupava o cargo de Chefe do Setor de Transportes e, posteriormente, o de Assessor de Diretoria, mas atuava como motorista do presidente do CRO/MG;
9.3.1.6. realização de empréstimo de R$ 200.000,00 à Associação Brasileira de Odontologia - Seção de Minas Gerais (Abo/MG) , entidade de caráter privado, sem previsão legal, aliada à falta de relação deste tipo de transação com as finalidades institucionais do conselho;
9.3.1.7. repasse do valor do empréstimo acima mencionado ao Sindicato dos Odontologistas de Minas Gerais (Somge) ao invés de diretamente à beneficiária de fato (Associação Brasileira de Odontologia-ABO/MG) ; 
9.3.1.8. desaparecimento de documentação do CRO/MG ao término da gestão do Sr. Luciano, conforme Boletim de Ocorrência REDS 2017-XXX.123878-XX1;
9.3.1.9.  não contabilização de juros e multas decorrentes de atraso no pagamento de tributos, em desacordo com a Lei 4.320/64.
9.3.2. Srs. Willian Guimarães Madeira (CPF XXX.896.776-XX) , João Batista de Melo (CPF XXX.738.466-XX) , João Américo Normanha Novaes (CPF XXX.843.276-XX) , Luciano Elói Santos (CPF XXX.777.516-XX) e Vânia Eloísa Araújo Silva (CPF XXX.037.956-XX) :
9.3.2.1. empréstimo de R$ 200.000,00 à Associação Brasileira de Odontologia - Seção de Minas Gerais (ABO/MG) , entidade de caráter privado, sem previsão legal, aliada à falta de relação deste tipo de transação com as finalidades institucionais do conselho;
9.3.2.2. repasse do valor do empréstimo acima mencionado ao Sindicato dos Odontologistas de Minas Gerais (Somge) ao invés de diretamente à beneficiária de fato (Associação Brasileira de Odontologia-ABO/MG) ; 
9.3.3. Sr. Hélio Arca Garrido Loureiro (CPF XXX.524.066-XX) pela emissão de parecer jurídico favorável à concessão de empréstimo do CRO/MG à Associação Brasileira de Odontologia, no valor de R$ 200.000,00, à Associação Brasileira de Odontologia - Seção de Minas Gerais (ABO/MG) , entidade de caráter privado, sem previsão legal, aliada à falta de relação deste tipo de transação com as finalidades institucionais do conselho, observando-se que o repasse do valor do empréstimo foi efetuado ao Sindicato dos Odontologistas de Minas Gerais (Somge) ao invés de diretamente à beneficiária de fato (ABO/MG) . 
9.4. cientificar o presidente do Conselho Federal de Odontologia a respeito da formação de processo de tomada de contas especial, nos termos do art. 198, parágrafo único, do RI/TCU.

Representação a respeito de possíveis irregularidades relacionadas ao não exercício da missão de fiscalizar; à realização de despesas com diárias, jetons e ajudas de custo; contratação ilegal de servidores e prática de nepotismo; inchaço do quadro funcional, desvio de função, concessão, sem amparo legal, de empréstimo, realização de eventos suntuosos com desvirtuamento da missão institucional, entre outras.

Primeira Câmara

Conselho Regional de Odontologia de Minas Gerais (CRO/MG).

3. Representante/Interessados/Responsáveis:
3.1. Representante: Procurador Júlio Marcelo de Oliveira.
3.2. Interessados: Conselho Regional de Odontologia de Minas Gerais (17.231.564/0001-38); Luciano Eloi Santos (XXX.777.516-XX); Ministério Público junto ao Tribunal de Contas da União.
3.3. Responsável: Conselho Regional de Odontologia de Minas Gerais (17.231.564/0001-38).

13.1. Ministros presentes: Walton Alencar Rodrigues (Presidente), Benjamin Zymler, Bruno Dantas e Vital do Rêgo.
13.2. Ministros-Substitutos presentes: Augusto Sherman Cavalcanti e Weder de Oliveira (Relator).

ACORDAO-COMPLETO-2534536

Acórdão 10445/2022 - Primeira Câmara

WEDER DE OLIVEIRA

Cuidam os autos de representação promovida pelo Ministério Público de Contas junto ao TCU a respeito de possíveis irregularidades ocorridas no Conselho Regional de Odontologia de Minas Gerais (CRO/MG) .
Reproduzo, com os ajustes de forma pertinentes, a instrução da Secretaria de Controle Externo de Trabalho e Entidades Paraestatais (SecexTrabalho) (peça 177) , que contou com a anuência do diretor da unidade (peça 178) , e que inicia reportando as seguintes possíveis irregularidades:
"1. (...) :
a) queda vertiginosa do número de processos éticos decorrentes da fiscalização do exercício profissional, o que indicaria falta de cumprimento da missão fundamental imposta àquele conselho regional, com violação ao comando contido no art. 2° da Lei 4.324 de 14/4/1964; 
b) instauração de processos como meio de coagir opositores à atual gestão, o que caracterizaria abuso de poder; 
c) despesas com diárias, jetons e ajudas de custo em montantes excessivos e, em alguns casos, em duplicidade, pagas a agentes da entidade, assim como incompatibilidade entre o número de diárias pagas ao ex-Presidente do CRO/MG (gestão 2013/2016) e o de dias de efetiva duração das respectivas viagens, com violação aos princípios da legalidade, da eficiência e da moralidade;
d) pagamentos ao ex-Presidente do CRO/MG (gestão 2013/2016) de verbas de compensação pecuniária com idêntica finalidade que a de pagamentos a ele efetuados pelo Sindicato dos Odontologistas de Minas Gerais (Somge) e pela Federação Interestadual de Odontologia (Fio) para participação em eventos ou realização de viagens, com violação aos princípios da legalidade, da eficiência e da moralidade; 
e) contratação ilegal de ao menos 30 servidores sem realização de concurso público e prática de nepotismo, com violação ao princípio da moralidade e ao comando contido no inciso II do art. 37 da Constituição Federal; 
f) inchaço inexplicável do quadro funcional do Conselho e reiterado desvio de função, com afronta aos princípios da eficiência legalidade e da moralidade; 
g) concessão de empréstimo pelo CRO/MG à Associação Brasileira de Odontologia - Seção de Minas Gerais, sem embasamento legal;
h) promoção sistemática de eventos festivos suntuosos, com desvirtuamento da missão institucional daquela entidade e com violação ao princípio da eficiência; 
i) atraso no recolhimento de obrigações sociais de seus empregados, 'o que traz incertezas e insegurança para todo o seu pessoal e grande ônus aos cofres da Autarquia'; 
j) recusa contumaz em fornecer informações institucionais aos seus inscritos, contrariando as disposições de lei referentes à suas despesas, arrecadação, situação financeira e outras que lhe são solicitadas, em patente violação à Lei 12.527/2011; 
k) descontrole financeiro e orçamentário na gestão da entidade; 
l) contratação de serviço de cobrança das anuidades sem realização da necessária licitação.
HISTÓRICO 
 (...) 
4. Quando da elaboração da sua instrução, a SECEX/MG destacou que a representação apresentava elementos semelhantes àquela que foi apurada no âmbito do Conselho Federal de Odontologia no TC Processo 011.185/2015-5, apreciado por meio do Acórdão 1726/2016-TCU-Plenário, cujas denúncias cuidavam de:
a) ausência de submissão ao plenário do CFO dos orçamentos dos exercícios 2014 e 2015, em afronta ao disposto no art. 3º da Lei 4.324/1964; 
b) pagamentos indevidos de diárias a conselheiros e servidores;
c) contratação de empresas para prestação de diversos serviços sem a realização de procedimentos licitatórios;
d) suposto superfaturamento em reforma realizada em sala de propriedade do CFO;
e) alteração do banco emissor dos boletos de arrecadação com grande prejuízo na economicidade;
f) baixa de bens móveis da gráfica do CFO sem prévia autorização do Plenário do CFO;
g) aquisição antieconômica de imóvel em Brasília/DF para instalação da futura sede;
h) pagamento de hospedagem para conselheiros, não obstante esses já receberem o pagamento de diárias.
 (...) 
8. A partir dos elementos que acompanharam a representação inicial, acrescidos dos documentos e informações coletados por ocasião da inspeção realizada no âmbito da SECEX/MG (peças 38-134) , foi elaborada a instrução correspondente ao Relatório de Inspeção (peça 135) , que concluiu pela ocorrência das seguintes irregularidades:
29.1. pagamento de diárias ao ex-gestor, Luciano Elói Santos, bem como aos ex-servidores Ubirajalma do Nascimento Júnior e Ana Paula Silva, em frequência que caracteriza caráter remuneratório (item 10) ;
29.2. recebimento de diárias, por parte do ex-gestor, pagas concomitantemente pelo CRO/MG, Sindicato dos Odontologistas de Minas Gerais, Somge, Federação Interestadual de Odontologistas, Fio e o Conselho Federal de Odontologia para o mesmo evento ou eventos distintos em mesma data (item 11) ;
29.3. acumulação de diárias e jetons, do Sr. Luciano Elói Santos, sem amparo legal (item 11) ;
29.4. edição da Portaria 26/2013, em desacordo com a Decisão 1/2008, com fins de beneficiar a conselheira Vânia Eloísa de Araújo Silva, CPF XXX.037.956-XX, alterando as hipóteses de recebimento de ajuda de custo e gerando pagamentos ilegais à citada conselheira e cumulações ilegais de verbas indenizatórias (item 14) ;
29.6. contratação de empresas para fornecimento de agendas ao CRO/MG, sem amparo legal, durante os anos 2013 e 2017, despesa que refoge à finalidade do Conselho Regional de Odontologia de Minas Gerais (item 15) ;
29.7. nomeação e contratação dos servidores, no primeiro dia útil seguinte ao resultado da eleição para presidente do CRO/MG, a qual perdeu, gerando custos desnecessários para a administração seguinte (item 16) ;
29.8. promoções dos servidores Jefferson Antônio dos Santos Batista, em 2/3/2017, e Isadora Canela Martins de Carvalho, em 31/1/2017, para, em seguida, demiti-los a um custo maior para o CRO/MG, em 14/3/2017 e 6/3/2017, respectivamente (item 16) ;
29.9. contratação do Sr. Jefferson Antônio dos Santos Batista para ocupar cargo de assessor jurídico sem a realização de prévio concurso público e sem que o mesmo possuísse inscrição na OAB/MG (item 16) ;
29.10. contratação de Jefferson Antônio dos Santos Batista, filho de Marçalina Feliz dos Santos, companheira do Sr. Ubirajalma do Nascimento Júnior, que ocupava os cargos de Chefe do Setor de Transportes e, posteriormente, de Assessor de Diretoria no CRO/MG, em evidente nepotismo (item 17) ;
29.11. desvio de função do Sr. Ubirajalma do Nascimento Júnior, que ocupava o cargo de Chefe do Setor de Transportes e, posteriormente, o de Assessor de Diretoria, mas atuava como motorista do presidente do CRO/MG (item 17) ;
29.12. empréstimo de R$ 200.000,00 à Associação Brasileira de Odontologia - Seção de Minas Gerais (Abo/MG) , sem embasamento legal (item 18) ;
29.13. emissão de parecer jurídico favorável ao empréstimo realizado pelo CRO/MG à Abo/MG, sem a existência de amparo legal e em desacordo com a jurisprudência do TCU (item 18) ;
29.14. realização de eventos festivos ao longo da gestão 2013-2016, gerando despesas desnecessárias ao CRO/MG e sem amparo legal (item 19) ;
29.15. desaparecimento de documentação do CRO/MG ao término da gestão do Sr. Luciano, conforme Boletim de Ocorrência REDS 2017-XXX.123878-XX1 (item 21) ;
29.16. não contabilização de juros e multas decorrentes de atraso no pagamento de tributos, em desacordo com a Lei 4.320/64 (item 26) .
9. A instrução concluiu, ainda, que o inquérito policial e notícia crime por denunciação caluniosa, em desfavor dos denunciantes, mencionados no item 8 desta instrução, não tinham relação com a representação formulada pelo MP/TCU, pois abrangiam gestão distinta e diziam respeito à seara criminal. 
10. Os achados arrolados acima fundamentaram a seguinte proposta de encaminhamento:
31.1. conhecer da presente representação, satisfeitos os requisitos de admissibilidade previstos nos arts. 235 e 237, inciso VII, do Regimento Interno deste Tribunal, bem como os requisitos constantes no art. 106 da Resolução TCU 259/2014;
31.2. determinar a realização de audiência, nos termos dos artigos 43, II, da Lei 8.443/1992 c/c 237, parágrafo único, e 250, IV, do RI/TCU, dos responsáveis abaixo identificados, para que apresentem razões de justificativa para as seguintes ocorrências:
Sr. Luciano Elói Santos
31.2.1. recebimento de diárias concomitantemente pagas pelo CRO/MG, Sindicato dos Odontologistas de Minas Gerais, Somge, Federação Interestadual de Odontologistas, Fio e mesmo Conselho Federal de Odontologia para o mesmo evento, bem como para presença em eventos ocorridos em cidades distintas, na mesma data, em afronta aos princípios da moralidade, impessoalidade e economicidade;
31.2.2. recebimento de diárias cumuladas com jetons, em desacordo com jurisprudência do TCU, a exemplo dos Acórdão 351/1998-TCU-Segunda Câmara; 80/1990-1ª Câmara; 1163/2008-2ª Câmara; 6946/2014-1ª Câmara;
31.2.3. pagamentos de ajudas de custo cumulada com jetons e com caráter remuneratório, à Srª Vânia Eloísa Araújo Silva, sem amparo legal e jurisprudência do TCU, como no Acórdão 6946/2014-TCU-Primeira Câmara;
31.2.4. nomeação e contratação dos seguintes servidores, no primeiro dia útil seguinte ao resultado da eleição para presidente do CRO/MG, a qual perdeu, gerando custos para a administração seguinte, em afronta dos princípios da moralidade e economicidade:
	Nome
	Portaria RH
	Função
	Ato

	Gregory Rodrigues de Abreu
	009/2017
	Assessor Administrativo I
	Promoção

	Jonhy Mendes da Silva
	008/2017
	Procurador Jurídico
	Promoção

	Rosilene de Almeida Santos
	014/2017
	Assistente Administrativo
	Promoção

	Neuza Nazaré de Moura
	015/2017
	Agente Administrativo
	Promoção

	Marlene Rodrigues do Nascimento
	016/2017
	Auxiliar Administrativo I
	Promoção

	Desidéria Barboza da Silva
	012/2017
	Chefe do Setor de Registro
	Promoção

	Douglas William de Oliveira
	007/2017
	Assessor de Informática
	Contratação, cargo em comissão

	Jefferson Antônio dos Santos
	010/2017
	Chefe da Procuradoria Jurídica
	Promoção

	Isadora Canela Martins de Carvalho
	005/2017
	Assessor Administrativo I
	Promoção

31.2.5. promoções dos servidores Jefferson Antônio dos Santos, em 2/3/2017, e Isadora Canela Martins de Carvalho, em 31/1/2017, para, em seguida, demiti-los a um custo maior para o CRO/MG, em 14/3/2017 e 6/3/2017, respectivamente, em afronta aos princípios da moralidade, impessoalidade e economicidade;
31.2.6. contratação de Jefferson Antônio dos Santos, para ocupar cargo de assistente jurídico, sem a realização de prévio concurso público e sem a devida inscrição na OAB/MG, em desacordo com entendimento deste Tribunal, a exemplo dos Acórdão 1167/2015-TCU-Plenário e 600/2017-1ª Câmara e art. 8º, da Lei 8.904/1994;
31.2.7. contratação de Jefferson Antônio dos Santos, filho de Marçalina Feliz dos Santos, companheira do Sr. Ubirajalma do Nascimento Júnior, que ocupava os cargos de Chefe do Setor de Transportes e, posteriormente, de Assessor de Diretoria no CRO/MG, afrontando o disposto na Súmula Vinculante 13, do Supremo Tribunal Federal, bem como aos princípios da moralidade e impessoalidade e jurisprudência do TCU;
31.2.8. desvio de função do Sr. Ubirajalma do Nascimento Júnior, que ocupava o cargo de Chefe do Setor de Transportes e, posteriormente, o de Assessor de Diretoria, mas atuava como motorista do presidente do CRO/MG nos eventos em que o gestor deveria comparecer, bem como a promoção do citado servidor para os cargos mencionados, de forma a proporcionar-lhe o recebimento de diárias em valores mais elevados, conforme previsão do Anexo I, da Decisão 02/2011, em desacordo com os princípios da moralidade e economicidade;
31.2.9. desaparecimento de documentação do CRO/MG ao término da gestão do Sr. Luciano Elói Santos, que culminou no Boletim de Ocorrência REDS 2017-XXX.123878-XX1, em desrespeito aos arts. 9º e 25, da Lei 8.159/1991;
31.2.10. não contabilização de juros e multas decorrentes de atraso no pagamento de tributos, em desacordo com a Lei 4.320/64;
Srs. Willian Guimarães Madeira (CPF XXX.896.776-XX) , João Batista de Melo (CPF XXX.738.466-XX) , João Américo Normanha Novaes (CPF XXX.843.276-XX) , Luciano Elói Santos (CPF XXX.777.516-XX) 
31.2.11. realização de empréstimo no valor de R$200.000,00 à Associação Brasileira de Odontologia-Abo/MG, em desacordo com a Lei 4.324/1964, os arts. 26 e 27 da Lei Complementar 101/2001 e entendimento do TCU, exarado nos Acórdão 1386/2005-TCU-Plenário, 743/2001-2ª Câmara e 909/2008-2ª Câmara;
Sr. Hélio Arca Garrido Loureiro (CPF XXX.524.066-XX) 
31.2.12. edição de parecer jurídico favorável à concessão de empréstimo do CRO/MG à Associação Brasileira de Odontologia, no valor de R$200.000,00, tendo em vista que essa concessão afronta o disposto na Lei 4.324/1964, nos arts. 26 e 27 da Lei Complementar 101/2001, bem como entendimento do TCU, exarado nos Acórdão 1386/2005-TCU-Plenário, 743/2001-2ª Câmara e 909/2008-2ª Câmara. Ressalte-se que o parecer jurídico dado permite a responsabilização do parecerista, conforme entendimento do TCU, a exemplo dos Acórdão 190/2001-TCU-Plenário,512/2003-Plenário e 1114/2014-1ª Câmara;
31.3. determinar a instauração de três processos apartados de tomada de contas especial, com fulcro no art. 47 da Lei 8.443/1992 c/c o art. 41 da Resolução TCU 259/2014, a partir da extração de cópias das peças necessárias destes autos, acerca dos seguintes fatos:
Sr. Luciano Elói Santos (CPF XXX.777.516-XX) 
31.3.1. recebimento de diárias com caráter remuneratório, custeadas com recursos do CRO/MG durante sua gestão 2013/2016 à frente do Conselho Regional de Odontologia de Minas Gerais, em desacordo com a Lei 8.112/1990, arts. 51, caput, inc. I, 58, caput e § 1º, bem como o caráter honorífico do cargo de presidente de conselho de fiscalização profissional e entendimento deste Tribunal, a exemplo daquele constante do Acórdão 1544/2016-TCU-Plenário e Acórdão 1726/2016-TCU-Plenário;
31.3.2. contratação de empresas para confecção de agendas durante sua gestão, no valor total de R$ 925.410,00, sem amparo legal, sem relação com as finalidades institucionais do CRO/MG e em desacordo com o entendimento desta Corte de Contas, exarado no Acórdão 1011/2004-TCU-Plenário; 
31.3.3. realização de gastos com festas ao longo de sua gestão, sem amparo legal e em desacordo com jurisprudência deste Tribunal, a exemplo dos Acórdão 62/1995-TCU-Plenário, 88/1996-Plenário, 2.381/2004-Plenário, 1.386/2005-Plenário; 249/1996-1ª Câmara, 375/2002-1ª Câmara, 1.258/2016-1ª Câmara, 2.412/2017-1ª Câmara; e 676/1994-2ª Câmara, 1.222/2006-2ª Câmara, 909/2008-2ª Câmara e 367/2009-2ª Câmara.
Srs. Luciano Elói Santos (CPF XXX.777.516-XX) , Ubirajalma do Nascimento Júnior (CPF XXX.128.196-XX) e Ana Paula Silva (CPF XXX.794.536-XX) 
31.3.4. pagamentos, por parte do Sr. Luciano Elói Santos, e recebimento, por parte dos ex-servidores Ubirajalma do Nascimento Júnior e Ana Paula Silva, relativos a diárias com caráter remuneratório, custeadas pelo CRO/MG durante os anos de 2013 a 2016, em desacordo com o entendimento jurisprudencial do TCU, a exemplo do Acórdão 1726/2016-TCU-Plenário.
Srs. Luciano Elói Santos (CPF XXX.777.516-XX) e Vânia Eloísa de Araújo Silva (CPF XXX.037.956-XX) 
31.3.5. pagamentos, por parte do Sr. Luciano Elói Santos e recebimentos, pela conselheira Vânia Eloísa de Araújo Silva de ajuda de custo sem previsão lei, com a alteração das hipóteses de pagamento de ajuda de custo, através da Portaria 26/2013, para contemplar aqueles que se desloquem dentro de município ou região metropolitana para a realização de atividades internas, enquanto este Tribunal entende que tal verba deve ser paga somente para cobrir despesas de alimentação e transporte de representante do conselho, quando em atividade de representação perante outras instituições ou entidades, dentro do seu município ou região metropolitana, a exemplo do Acórdão 1163/2008-TCU-Segunda Câmara.
11. Em parecer juntado à peça 136, o Diretor Técnico da SECEX/MG sugeriu, com a anuência do titular da Unidade Técnica, que os autos fossem convertidos desde já em Tomada de Contas Especial, promovendo-se as audiências prévias e citações sugeridas pela instrução. 
12. A apreciar o feito, o Ministro-Relator Weder de Oliveira, em Despacho datado de 23/10/2018 (peça 138) , deixou de acolher, naquele momento processual, a proposta de conversão do presente processo em tomada de contas especial, entendendo, necessário, preliminarmente, promover a oitiva da entidade, em razão da necessidade de se esclarecer alguns achados da inspeção ou mesmo identificar responsáveis e quantificar os prejuízos. 
13. Previamente à realização da oitiva, o Ministro-Relator observou que a Secex-MG deveria fazer os ajustes necessários nos achados mencionados nos itens III e IV do seu despacho, valendo-se das medidas saneadoras apropriadas.
14.	O item III tratou dos achados referentes ao pagamento de diárias, a saber:  'pagamentos de diárias ao ex-presidente em montante elevado, bem como a dois servidores, caracterizando remuneração' e 'recebimento concomitante de diárias de entidades diversas e do CRO/MG para o mesmo evento'. Neste caso, o Ministro-Relator ponderou que no exame das duas irregularidades (itens 10 e 11 da instrução) , não havia menção sobre os elementos comprobatórios que evidenciassem a efetiva participação dos responsáveis nos eventos ensejadores dos deslocamentos (cartões de embarques ou equivalentes, comprovantes de participação, etc.) , elemento importante para se formar a convicção da ocorrência de débito.
15. Ponderou, também, que as duas irregularidades eram distintas (recebimento de diárias com caráter remuneratório e recebimento concomitante de diárias do CFO e CRO/MG) , e que a entidade poderia se manifestar sobre ambas, devendo o débito para cada uma delas ser quantificado individualmente antes da realização da oitiva.  Acrescentou, ainda, que eventual sobreposição de valores deveria ser sopesada em possível cobrança de débito/citação. Essas ponderações decorreram do não acolhimento do entendimento da instrução no sentido de que, como as diárias recebidas com caráter remuneratório deveriam ser devolvidas, a cumulação de diárias pagas pelo CRO/MG e CFO deixaria de existir, caso em seria pertinente, apenas, a audiência do responsável. 
16. Já o item IV tratou da irregularidade relativa à 'Nomeação e promoção de servidores ao término do mandato' (item 16) . Neste caso, o Ministro-Relator destacou que, para o exame dessa constatação, havia duas situações que demandavam tratamento diferenciado: cargo efetivo e cargo em comissão, sendo que a instrução não promoveu tal diferenciação na descrição e exame da irregularidade.
17.	Segundo o Ministro-Relator, no caso do cargo efetivo, as 'promoções' poderiam caracterizar ascensão funcional, espécie de provimento derivado vertical de cargos ou empregos cuja inconstitucionalidade o Supremo Tribunal Federal já declarou (ADI 245-7, ADI 248-RJ e ADI 837- 4) . Para o caso dos cargos efetivos (assistente administrativo; agente administrativo e auxiliar administrativo) , considerando que não havia menção na instrução de quais cargos eram ocupados anteriormente pelos servidores, de modo a caracterizar a ascensão funcional, deveria a unidade instrutiva, previamente a realização de oitiva ao CRO/MG, esclarecer tal ponto. 
18.	Já com relação aos cargos em comissão (assessor administrativo I, procurador jurídico/Assessor Jurídico, chefe do setor de registro e chefe da procuradoria jurídica) , de livre nomeação e exoneração, a 'promoção' no caso seria a nomeação para outro cargo comissionado, situação abarcada pela esfera discricionária do gestor. Neste caso, poderia ser questionado o fato de ter realizado tais nomeações sem considerar as questões orçamentárias do CRO/MG, que segundo destacado na instrução estava em situação deficitária (item 20 da instrução de peça 135) . 
19.	Observamos, por oportuno, que o Ministro-Relator, ao se manifestar acerca da irregularidade relativa à 'Concessão de empréstimo pelo CRO/MG à Associação Brasileira de Odontologia - Seção de Minas Gerais, sem embasamento legal' (item II) , ponderou que o cerne da questão, consistia na possível ausência de previsão legal para que o CRO/MG realizasse empréstimos para entidades privadas e na falta de relação deste tipo de transação com as finalidades institucionais do referido conselho, situação que deveria ser explicitada na oitiva.
20. Em resumo, o Ministro-Relator determinou que fosse promovida a oitiva do CRO/MG para que apresente, no prazo de 15 dias, esclarecimentos e considerações sobre as irregularidades apontadas na instrução de peça 135, devendo ser feitos, previamente à realização da oitiva, os ajustes necessários nos achados mencionados nos itens III e IV do seu despacho, valendo-se das medidas saneadoras apropriadas. 
21. Observou, ainda, que o CRO/MG deveria se pronunciar especificamente sobre: 
a) a realização de empréstimo no valor de R$200.000,00 à Associação Brasileira de Odontologia-ABO/MG, em desacordo com a Lei 4.324/1964 e aos parâmetros estabelecidos nos arts. 26 e 27 da Lei Complementar 101/2001, bem como a possível ausência de amparo legal e a falta de relação deste tipo de transação com as finalidades institucionais do referido conselho; 
b) o repasse do valor do empréstimo acima mencionado ao Sindicato dos Odontologistas de Minas Gerais (Somge) ao invés de diretamente à beneficiária de fato (Associação Brasileira de Odontologia-ABO/MG) ; 
c) a justificativa para nomeação para cargos em comissão e para cargos efetivos do CRO/MG em período final da gestão do Sr. Luciano Elói Santos. 
22. Em nova análise dos autos (peça 140) , já no âmbito da SecexTrabalho, por força da Portaria Segecex 6, de 18/2/2019, foram promovidos os ajustes e medidas determinadas pelo Ministro-Relator em seu Despacho. Naquela oportunidade, a instrução fez as ponderações a seguir reproduzidas:
24. Como visto, a determinação expedida pelo Ministro-Relator foi no sentido de promover a oitiva do CRO/MG, acerca das irregularidades arroladas nos autos, devendo ser realizados, preliminarmente, alguns ajustes na instrução elaborada no âmbito da SECEX/MG.
25. O primeiro ajuste se referia às irregularidades no pagamento de diárias, que possuíam natureza distinta (recebimento de diárias com caráter remuneratório e recebimento concomitante de diárias do CFO e CRO/MG) , razão pela qual a entidade deveria se manifestar sobre ambas, devendo o débito para cada uma delas ser quantificado individualmente antes da realização da oitiva. Em atendimento, foi elaborada a planilha que compõe a peça 139, discriminando os débitos relativos ao pagamento concomitante de diárias pelo CFO e CRO/MG, incluindo os pagamentos concomitantes de jetons e diárias. No caso do recebimento de diárias com caráter remuneratório, os valores auferidos por cada um dos beneficiários estão assim discriminados:  Sr. Luciano Elói Santos: R$ 100.766,22 (2013, peça 38) , R$ 139.596,04 (2014, peça 39) , R$ 130.591,81 (2015, peça 40) , R$ 131.829,23 (2016, peça 41) , R$ 19.268,31 (2017, peça 42) ; Sra. Ana Paula Silva: R$ 70.237,50 (peças 118-120 e 130) ; e Sr. Ubirajalma do Nascimento Junior: R$ 286.397,44 entre 2013 e 2016 (peças 107-111) . 
26. Ainda com relação às diárias, o Ministro-Relator alertou para a necessidade de buscar os elementos comprobatórios que evidenciassem a efetiva participação dos responsáveis nos eventos ensejadores dos deslocamentos (cartões de embarques ou equivalentes, comprovantes de participação, etc.) , elemento importante para se formar a convicção da ocorrência de débito. Neste caso, entende-se que tal medida demandaria, na prática, a realização de nova inspeção com vistas a examinar todos os processos de concessão de diárias dos envolvidos relativos aos anos de 2013 a 2017, com elevados custos de deslocamento de equipe da SecexTrabalho para o estado de Minas Gerais. Deve-se considerar, ainda, que muitos dos deslocamentos foram realizados por meio de veículo oficial da entidade, caso em que seria necessário examinar, também, os relatórios de movimentação dos veículos. 
27. Neste contexto, seria mais conveniente a expedição, por ocasião da elaboração da proposta de mérito nos autos, de determinação ao CFO para que, em articulação com o CRO/MG, promova o levantamento completo dos pagamentos efetuados e respectiva comprovação, instaurando a competente Tomada de Contas Especial. Tal medida se justifica especialmente nos casos em que houve pagamento em duplicidade de próprio CRO/MG para locais diferentes, conforme demonstrado na planilha juntada à peça 139, em razão da necessidade de identificar qual dos deslocamentos efetivamente foi efetuado, sem descuidar da hipótese de que nenhum dos descolamentos tenha sido efetuado.
28. Igualmente entende-se necessário um levantamento mais detalhado das diárias cujo pagamento foi considerado como remuneração, em razão do seu caráter continuado, haja vista que há forte possibilidade de que parte dos pagamentos seja regular, ante a necessidade de cumprimento das responsabilidades e representatividade do presidente do conselho em atividades de interesse da entidade ao longo do seu mandato. Não nos parece razoável exigir a devolução da totalidade das diárias recebidas no curso do mandato, conforme sugerido pela instrução anterior.
29. Importante observar que dentre os beneficiários do pagamento de diárias consideradas como remuneração, conforme anotado pela equipe de inspeção da SECEX/MG, estão arrolados dois servidores do conselho, Ubirajalma do Nascimento Junior e Ana Paula Silva (itens 10.8 a 10.11 da instrução - peça 135) . Neste caso, entende-se que a situação deve ser melhor analisada posteriormente à oitiva, haja vista que difere substancialmente da situação do ex-presidente, cujo caráter honorífico do cargo impede o recebimento de vantagens que caracterizem remuneração. Além disso, conforme já consignado anteriormente, há necessidade de avaliar se os deslocamentos correspondentes às diárias recebidas foram efetivamente realizados. No caso do ex-presidente, já está demonstrado nos autos que pelo menos parte das diárias foram recebidas para descolamentos do seu domicílio para a sede do conselho, o que é considerado ilegal por esta Corte.
30. Outro aspecto que deixou de ser abordado pela instrução da SECEX/MG, é que os pagamentos de diárias, conforme demonstrativos de pagamentos de diárias juntados às peças 112-115 (ver descrição) , correspondem sempre a diárias inteiras, o que significa dizer que não ocorre o pagamento de apenas ½ diária nos dias de retorno ou em dias de afastamento sem pernoite. Nestes casos, mesmo que venha a ser comprovado o descolamento, há necessidade de devolução das diárias recebidas a maior.
31. Concluindo, verifica-se que as diárias questionadas demandam um levantamento mais aprofundado, com vistas a identificar montantes e responsabilidades, restando evidenciado que esta medida poderá ser promovida com mais facilidade pelo próprio conselho, sob o acompanhamento desta Corte. 
32. O segundo ajuste se referia à 'Nomeação e promoção de servidores ao término do mandato'. Neste caso, o Ministro-Relator determinou que fosse promovida a diferenciação entre os ocupantes de cargos efetivos e cargos em comissão, buscando identificar os cargos anteriormente ocupados, com vistas a avaliar a eventual ocorrência de ascensão funcional, espécie de provimento derivado vertical de cargos ou empregos cuja inconstitucionalidade o Supremo Tribunal Federal já declarou (ADI 245-7, ADI 248-RJ e ADI 837- 4) . Já com relação aos cargos em comissão, poderia ser questionada, na oitiva, o fato de ter realizado tais nomeações sem considerar as questões orçamentárias do CRO/MG, que segundo destacado na instrução estava em situação deficitária (item 20 da instrução de peça 135) . 
33. Com relação a esse segundo ajuste, entende-se que, à vista do tempo decorrido desde elaboração do Despacho do Ministro-Relator, aliada ao fato de ter sido alterada a responsabilidade pela instrução do feito, da SECEX/MG para SecexTrabalho, não dispondo a nova Unidade Técnica dos documentos e informações obtidas por ocasião da inspeção realizada no CRO/MG, e não carreadas aos autos no momento oportuno, pode ser promovida, desde já, a oitiva, na forma determinada no referido Despacho, requisitando-se as informações pertinentes por meio de diligência concomitante, com vistas a evitar novo retardamento na tramitação dos autos. Assim, entende-se que não estaria sendo desrespeitada a determinação do Relator, em razão de não haver prejuízo à manifestação da entidade, pois os fatos submetidos ao seu conhecimento estariam adequadamente descritos. Além disso, a completa caracterização dos eventuais casos de ascensão funcional é imprescindível apenas para realização da audiência prévia dos responsáveis, que deverá ser promovida em momento posterior à oitiva, ocasião em que já estar-se-á de posse das informações pertinentes a serem obtidas por meio de diligência.
34. Feitas as ponderações acima, será sugerida a realização de oitiva do CRO/MG acerca das irregularidades arroladas na instrução juntada à peça 135, e reproduzida no Despacho do Ministro-Relator (peça 138) , com os ajustes pertinentes, concomitantemente com diligência com vistas a obter a documentação necessária para o saneamento dos autos, na forma da proposta de encaminhamento a seguir apresentada. 
35. Juntamente com a oitiva, será sugerido o encaminhamento de cópia da instrução anterior, onde estão arroladas as irregularidades identificadas na inspeção (peça 135) , do Despacho do Ministro-Relator e desta instrução, onde constam os ajustes no formato da oitiva, além da planilha conde constam os pagamentos concomitantes de diárias pelo CFO e CRO/MG (peça 139) . Entende-se desnecessário o encaminhamento dos demonstrativos das diárias pagas aos beneficiários Luciano Elói Santos, Ubirajalma do Nascimento Júnior e Ana Paula Silva, haja vista que foram obtidos junto ao próprio conselho.
23.	Amparada nas ponderações acima reproduzidas, a instrução elaborou a seguinte proposta de encaminhamento, a qual foi acolhida pelo escalão dirigente da Unidade Técnica:
36.1. que seja promovida a oitiva do Conselho Regional de Odontologia de Minas Gerais - CRO/MG, para que se manifeste, caso queira, acerca das seguintes irregularidades identificadas na gestão do ex-Presidente Luciano Elói Santos:
a) pagamento de diárias ao ex-gestor, Luciano Elói Santos, bem como aos ex-servidores Ubirajalma do Nascimento Júnior e Ana Paula Silva, em frequência que caracteriza caráter remuneratório;
b) recebimento de diárias, por parte do ex-gestor, pagas concomitantemente pelo CRO/MG e Conselho Federal de Odontologia para o mesmo evento ou eventos distintos em mesma data;
c) acumulação de diárias e jetons, do Sr. Luciano Elói Santos, sem amparo legal;
d) edição da Portaria 26/2013, em desacordo com a Decisão 1/2008, com fins de beneficiar a conselheira Vânia Eloísa de Araújo Silva, CPF XXX.037.956-XX, alterando as hipóteses de recebimento de ajuda de custo e gerando pagamentos ilegais à citada conselheira e cumulações ilegais de verbas indenizatórias;
e) contratação de empresas para fornecimento de agendas ao CRO/MG, sem amparo legal, durante os anos 2013 e 2017, despesa que refoge à finalidade do Conselho Regional de Odontologia de Minas Gerais;
f) nomeação e promoção de servidores para cargos em comissão e para cargos efetivos do CRO/MG (Portarias RH nº s 5, 7, 8, 9, 10, 12, 14, 15 e 16/2017) em período final da gestão do Sr. Luciano Elói Santos,  cabendo observar que a eventual promoção de detentores de cargos efetivos para outro cargo caracteriza a ascensão funcional, espécie de provimento derivado vertical de cargos ou empregos cuja inconstitucionalidade o Supremo Tribunal Federal já declarou (ADI 245-7, ADI 248-RJ e ADI 837- 4) ; e, no caso dos detentores de cargos em comissão, tais nomeações foram efetuadas sem considerar as questões orçamentárias do CRO/MG, que segundo destacado na instrução estava em situação deficitária;
g) promoções dos servidores Jefferson Antônio dos Santos Batista, em 2/3/2017, e Isadora Canela Martins de Carvalho, em 31/1/2017, para, em seguida, demiti-los a um custo maior para o CRO/MG, em 14/3/2017 e 6/3/2017, respectivamente;
h) contratação do Sr. Jefferson Antônio dos Santos Batista para ocupar cargo de assessor jurídico sem a realização de prévio concurso público e sem que o mesmo possuísse inscrição na OAB/MG;
i) contratação de Jefferson Antônio dos Santos Batista, filho de Marçalina Feliz dos Santos, companheira do Sr. Ubirajalma do Nascimento Júnior, que ocupava os cargos de Chefe do Setor de Transportes e, posteriormente, de Assessor de Diretoria no CRO/MG, em evidente nepotismo;
j) desvio de função do Sr. Ubirajalma do Nascimento Júnior, que ocupava o cargo de Chefe do Setor de Transportes e, posteriormente, o de Assessor de Diretoria, mas atuava como motorista do presidente do CRO/MG;
k) empréstimo de R$ 200.000,00 à Associação Brasileira de Odontologia - Seção de Minas Gerais (Abo/MG) , entidade de caráter privado, sem previsão legal, aliada à falta de relação deste tipo de transação com as finalidades institucionais do conselho;
l) repasse do valor do empréstimo acima mencionado ao Sindicato dos Odontologistas de Minas Gerais (Somge) ao invés de diretamente à beneficiária de fato (Associação Brasileira de Odontologia-ABO/MG) ; 
m) emissão de parecer jurídico favorável ao empréstimo realizado pelo CRO/MG à Abo/MG, sem a existência de amparo legal e em desacordo com a jurisprudência do TCU;
n) realização de eventos festivos ao longo da gestão 2013-2016, gerando despesas desnecessárias ao CRO/MG e sem amparo legal;
o) desaparecimento de documentação do CRO/MG ao término da gestão do Sr. Luciano, conforme Boletim de Ocorrência REDS 2017-XXX.123878-XX1;
p) não contabilização de juros e multas decorrentes de atraso no pagamento de tributos, em desacordo com a Lei 4.320/64.
36.2. que seja promovida diligência junto ao Conselho Regional de Odontologia de Minas Gerais - CRO/MG para que informe, com relação aos funcionários arrolados na tabela abaixo, o nome do cargo ocupado anteriormente à nomeação/promoção pelas portarias indicadas, bem como sua natureza (efetivo ou comissão) , assim como a natureza do novo cargo (efetivo ou comissão) :
	Nome
	Portaria RH
	Função nova
	Ato

	Gregory Rodrigues de Abreu
	009/2017
	Assessor Administrativo I
	Promoção

	Jonhy Mendes da Silva
	008/2017
	Procurador Jurídico
	Promoção

	Rosilene de Almeida Santos
	014/2017
	Assistente Administrativo
	Promoção

	Neuza Nazaré de Moura
	015/2017
	Agente Administrativo
	Promoção

	Marlene Rodrigues do Nascimento
	016/2017
	Auxiliar Administrativo I
	Promoção

	Desidéria Barboza da Silva
	012/2017
	Chefe do Setor de Registro
	Promoção

	Douglas William de Oliveira
	007/2017
	Assessor de Informática
	Contratação, cargo em comissão

	Jefferson Antônio dos Santos
	010/2017
	Chefe da Procuradoria Jurídica
	Promoção

	Isadora Canela Martins de Carvalho
	005/2017
	Assessor Administrativo I
	Promoção

36.3. que sejam encaminhadas ao Conselho Regional de Odontologia de Minas Gerais - CRO/MG, juntamente com o ofício de oitiva, cópias das peças 135, 138 e 139, bem como da presente instrução,  para subsidiar a sua manifestação;
36.4. que seja esclarecido ao Conselho Regional de Odontologia de Minas Gerais - CRO/MG que poderá juntar outros esclarecimentos e documentos que julgar pertinentes para a adequada elucidação dos fatos;
24.	A oitiva e diligência dirigidas ao CRO/MG foram promovidas por meio do Ofício 0953/2019-TCU/SecexTrabalho, de 3/9/2019 (peça 142) , sendo apresentados, em atendimento, após a solicitação de prorrogação de prazo, os esclarecimentos, informações e documentos que compõem as peças 149-174 e 176.
EXAME TÉCNICO
25. Analisa-se, nesta oportunidade, a manifestação do CRO/MG acerca da oitiva, assim com os esclarecimentos e documentos apresentados em atendimento à diligência promovidos por esta Corte. 
26.	Na sua manifestação acerca das irregularidades cometidas pelo ex-Presidente Luciano Elói Santos, durante a sua gestão, o CRO/MG nada acrescentou acerca daquelas arroladas nas alíneas 'a', 'b', 'd', 'e', 'f', 'g', 'h', 'i', 'j', 'm', 'n', 'o' e 'p', limitando a reafirmar a sua ocorrência, conforme provado documentalmente. 
27.	Com relação à alínea 'c', que tratou do pagamento cumulativo de diárias e jetons, o CRO/MG invocou a recente deliberação deste Corte, referente ao TC-Processo 036.608/2016-6 (Acórdão 1925/2019-TCU-Plenário) , a qual reconheceu a possiblidade destes pagamentos, uma vez que o jeton deveria ser caracterizado para remunerar a participação em reuniões de caráter deliberativo. O conselho ressalvou, apenas, o caso em houve o pagamento e jeton para reunião da sede, em ocasião em que o ex-presidente se encontrava distante mais de 1000 km de Campo Grande, recebendo diárias.
28.	Já com relação às alíneas 'k' e 'l', que trataram do empréstimo de R$ 200.000,00 concedido pelo conselho à Associação Brasileira de Odontologia - Seção de Minas Gerais (Abo/MG) , entidade de caráter privado, sem previsão legal, e mediante intermediação do Sindicato dos Odontologistas de Minas Gerais (Somge) ao invés de diretamente à beneficiária de fato (Associação Brasileira de Odontologia-ABO/MG) , o conselho trouxe novas informações com vistas a elucidar os fatos.
29. Inicialmente, o conselho afirma que buscou informações com vistas a demonstrar a quitação do empréstimo, procurando nos arquivos do Conselho o Processo de n. 0215/2015, o qual não foi localizado. Assim, foram buscadas informações adicionais junto à CEF, ocasião em obteve a informação de que, o empréstimo havia sido quitado, mediante depósito em dinheiro efetuado na agência, onde constava como responsável pelo depósito o próprio CRO/MG. Diante dessa informação, foi pedida a fita do Caixa, a qual não foi apresentada em tempo hábil para acompanhar a resposta à oitiva. Todavia, foi obtida nova informação junto à ABOMG no sentido de que o pagamento não teria sido efetuado diretamente ao CRO/MG, mas sim por meio de cheque emitido em favor do SOMGE. Como a situação permanecia nebulosa, o conselho esclareceu que não mediria esforços para esclarecer os fatos, promovendo a juntada de quaisquer novos documentos obtidos. 
30. Posteriormente, os fatos foram esclarecidos mediante a juntada de cópia do cheque emitido pela ABOMG ao SOMGE, datado de 30/6/2016, e endossado por este em favor do CRO/MG, sendo posteriormente depositado na conta do conselho para quitação do empréstimo (peça 176) .
31. Embora esteja comprovada a quitação do empréstimo, persiste a irregularidade relativa à sua concessão a uma entidade privada, sem amparo legal, e mediante a intermediação de uma terceira entidade, também privada.
32. Quanto aos esclarecimentos e documentos apresentados em atendimento à diligência desta Corte (peça 149, p.8-10 e peças 151-168) , verifica-se que os funcionários beneficiados com promoções em final de gestão, estavam enquadrados nas seguintes situações, antes e depois das respectivas promoções:
	Nome
	Função anterior
	Portaria RH
	Função nova

	Gregory Rodrigues de Abreu
	Recepcionista                  (efetivo) 
	009/2017
	Assessor Administrativo I (comissão) 

	Jonhy Mendes da Silva
	Agente Administrativo   (efetivo) 
	008/2017
	Procurador Jurídico     (comissão) 

	Rosilene de Almeida Santos
	Agente Administrativo  (efetivo) 
	014/2017
	Assistente Administrativo (comissão) 

	Neuza Nazaré de Moura
	Auxiliar Administrativo I (efetivo) 
	015/2017
	Agente Administrativo   (efetivo) 

	Marlene Rodrigues do Nascimento
	Auxiliar de Limpeza      (efetivo) 
	016/2017
	Auxiliar Administrativo I (efetivo) 

	Desidéria Barboza da Silva
	Agente Administrativo   (efetivo) 
	012/2017
	Chefe do Setor de Registro (comissão) 

	Douglas William de Oliveira
	Sem cargo anterior
	007/2017
	Assessor de Informática (comissão) 

	Jefferson Antônio dos Santos
	Chefe da Dívida Ativa (comissão) 
	010/2017
	Chefe da Procuradoria Jurídica (comissão) 

	Isadora Canela Martins de Carvalho
	Assessor Administrativo III (efetivo) 
	005/2017
	Assessor Administrativo I de Comunicação  (efetivo) 

33. Segundo as informações apresentados pelo CRO/MG, as funcionárias Neuza Nazaré de Moura e Marlene Rodrigues do Nascimento, embora tenham sido beneficiadas como promoções que se enquadram na situação de ascensão funcional ilegal, promovidas pelo gestor em final de mandato, conforme consignado no item 17 desta instrução, foram posteriormente designadas para cargos em comissão pela nova gestão do conselho (peça 149, p.9) . De qualquer forma, confirma-se a irregularidade em relação à promoção indevida, tanto para os funcionários beneficiados pela ascensão funcional como pela nomeação para cargos em comissão, conforme enquadramento sugerido pelo Ministro-Relator em Despacho.
34. Uma vez concluída a análise da diligência e oitiva, passa-se à avaliação quanto ao desfecho a ser dado aos autos, levando-se em consideração as propostas de encaminhamento anteriormente sugeridas, ainda no âmbito da então SECEX/MG (peças 135-136) , bem como as ponderações apresentadas na instrução anterior da SecexTrabalho (peças 140-141) .
35. Conforme consignado acima (itens 10-11) , as propostas da instrução da SECEX/MG contemplavam a promoção de audiências prévias e instauração de 3 TCEs (peça 135) , ao passo que o escalão dirigente se posicionou pela conversão dos autos em TCE para fins de promoção das audiências prévias e citações sugeridas pela instrução.
36. Dissentindo em parte do encaminhamento sugerido no âmbito da SECEX/MG, ratifica-se o posicionamento apresentado na instrução anterior da SecexTrabalho, conforme detalhado a seguir, no sentido de que não estão presentes nos autos elementos suficientes que viabilizem a promoção de citação dos responsáveis no que diz respeito ao pagamento irregular de diárias ao ex-presidente e funcionários. Quanto aos demais débitos apurados nos autos (contratação de empresas para confecção de agendas durante sua gestão, no valor total de R$ 925.410,00, sem amparo legal, sem relação com as finalidades institucionais do CRO/MG;  realização de gastos com festas ao longo de sua gestão, sem amparo legal e em desacordo com jurisprudência deste Tribunal; e pagamento de ajuda de custo em situações indevidas à conselheira Vânia Eloísa de Araújo Silva) , entende-se que, sob o aspecto operacional, seria mais adequada a formação de um único apartado com a natureza de Tomada de Contas Especial para fins de citação dos responsáveis, prosseguido, assim, na tramitação dos presentes autos apenas para fins de promoção da audiência prévia dos responsáveis, na forma anteriormente sugerida pela SECEX/MG. 
37. Conforme consignado na instrução juntada à peça 140, o Ministro-Relator havia determinado, em seu Despacho, que as irregularidades no pagamento de diárias possuíam natureza distinta (recebimento de diárias com caráter remuneratório e recebimento concomitante de diárias do CFO e CRO/MG) , e os débitos, para cada uma delas, deveria ser quantificado individualmente.  Em atendimento, foi elaborada a planilha que compõe a peça 139, discriminando os débitos relativos ao pagamento concomitante de diárias pelo CFO e CRO/MG, incluindo os pagamentos concomitantes de jetons e diárias. Observa-se, por oportuno, que esta Corte deliberou recentemente que não há irregularidade no pagamento concomitante de diárias e jetons (Acórdão 1925/2019-TCU-Plenário) .
38. Segundo a planilha elaborada os valores auferidos por cada um dos beneficiários estão assim discriminados:  Sr. Luciano Elói Santos: R$ 100.766,22 (2013, peça 38) , R$ 139.596,04 (2014, peça 39) , R$ 130.591,81 (2015, peça 40) , R$ 131.829,23 (2016, peça 41) , R$ 19.268,31 (2017, peça 42) ; Sra. Ana Paula Silva: R$ 70.237,50 (peças 118-120 e 130) ; e Sr. Ubirajalma do Nascimento Junior: R$ 286.397,44 entre 2013 e 2016 (peças 107-111) . 
39.	Quanto aos elementos comprobatórios que evidenciassem a efetiva participação dos responsáveis nos eventos ensejadores dos deslocamentos (cartões de embarques ou equivalentes, comprovantes de participação, etc.) , elemento importante para se formar a convicção da ocorrência de débito, segundo Despacho do Ministro-Relator, ratifica-se o posicionamento de que tal medida demandaria, na prática, a realização de nova inspeção com vistas a examinar todos os processos de concessão de diárias dos envolvidos relativos aos anos de 2013 a 2017, com elevados custos de deslocamento de equipe da SecexTrabalho para o estado de Minas Gerais. Deve-se considerar, ainda, que muitos dos deslocamentos foram realizados por meio de veículo oficial da entidade, caso em que seria necessário examinar, também, os relatórios de movimentação dos veículos. 
40.	Neste contexto, ratifica-se, também, o posicionamento anterior de que seria mais conveniente a expedição de determinação ao CRO/MG para que, sob a supervisão do CFO,  promova o levantamento completo dos pagamentos efetuados e respectiva comprovação, instaurando a competente Tomada de Contas Especial. Tal medida se justifica especialmente nos casos em que houve pagamento em duplicidade de próprio CRO/MG para locais diferentes, conforme demonstrado na planilha juntada à peça 139, em razão da necessidade de identificar qual dos deslocamentos efetivamente foi efetuado, sem descuidar da hipótese de que nenhum dos descolamentos tenha sido efetuado.
41. Igualmente ratifica-se o entendimento anterior de que se torna necessário um levantamento mais detalhado das diárias cujo pagamento foi considerado como remuneração, em razão do seu caráter continuado, haja vista que há forte possibilidade de que parte dos pagamentos seja regular, ante a necessidade de cumprimento das responsabilidades e representatividade do presidente do conselho em atividades de interesse da entidade ao longo do seu mandato. Assim, não seria razoável exigir a devolução da totalidade das diárias recebidas no curso do mandato, conforme sugerido pela instrução anterior da SECEX/MG. Ainda no caso do ex-presidente, já está demonstrado nos autos que pelo menos parte das diárias foram recebidas para descolamentos do seu domicílio para a sede do conselho, o que é considerado ilegal por esta Corte.
42. Com relação ao suposto pagamento irregular de diárias aos funcionários Ubirajalma do Nascimento Junior e Ana Paula Silva (itens 10.8 a 10.11 da instrução - peça 135) , consideradas como remuneração, conforme anotado pela equipe de inspeção da SECEX/MG, há que se considerar que não exercem cargo honorífico. Assim, entende-se que deve ser apurado pelo conselho se efetivamente houve o descolamento e respectiva participação nas atividades que ensejaram o pagamento de diárias. 
43. Outro aspecto levantado na instrução anterior, e que deve ser levado em consideração pelo conselho no levantamento a ser efetuado é que os pagamentos de diárias, conforme demonstrativos de pagamentos de diárias juntados às peças 112-115 (ver descrição) , correspondem sempre a diárias inteiras, o que significa dizer que não ocorre o pagamento de apenas ½ diária nos dias de retorno ou em dias de afastamento sem pernoite. Nestes casos, mesmo que venha a ser comprovado o descolamento, há necessidade de devolução das diárias recebidas a maior.
CONCLUSÃO
44.	Conforme demonstrado na presente instrução, a oitiva promovida junto ao CRO/MG acerca das irregularidades identificadas na gestão do Sr. Luciano Elói Santos, durante a sua gestão, nada acrescentou aos elementos já presentes nos autos, uma vez que limitou-se a reafirmar a sua ocorrência, exceto com relação às alíneas 'k' e 'l', que trataram do empréstimo de R$ 200.000,00 concedido pelo conselho à Associação Brasileira de Odontologia - Seção de Minas Gerais (Abo/MG) , entidade de caráter privado, sem previsão legal, e mediante intermediação do Sindicato dos Odontologistas de Minas Gerais (Somge) ao invés de diretamente à beneficiária de fato (Associação Brasileira de Odontologia-ABO/MG) . Neste caso, restou comprovada a quitação do empréstimo, persistindo a irregularidade relativa à sua concessão sem amparo legal, cuja ocorrência deverá ensejar a audiência prévia dos responsáveis.
45.	Já com relação à diligência promovida com vistas a esclarecer a situação anterior dos funcionários beneficiados com promoções irregulares, ficou demonstrado na tabela inserida no item 32, que restaram confirmadas as irregularidades tanto para os funcionários beneficiados pela ascensão funcional espécie de provimento derivado vertical de cargos ou empregos cuja inconstitucionalidade o Supremo Tribunal Federal já declarou (ADI 245-7, ADI 248-RJ e ADI 837- 4) , como para os nomeados para cargos em comissão, uma vez que não foram consideradas  as questões orçamentárias do CRO/MG, que segundo destacado na instrução estava em situação deficitária (item 20 da instrução de peça 135) , conforme enquadramento sugerido pelo Ministro-Relator em Despacho.
46.	Quanto aos débitos identificados nos autos, a instrução entende que não estão presentes nos autos elementos suficientes que viabilizem a promoção de citação dos responsáveis no que diz respeito ao pagamento irregular de diárias ao ex-presidente e funcionários, conforme consignado nos itens 36-43. Assim, verifica-se que as diárias questionadas demandam um levantamento mais aprofundado, com vistas a identificar montantes e responsabilidades, restando evidenciado que esta medida poderá ser promovida com mais facilidade pelo próprio conselho, sob a supervisão do CFO e acompanhamento desta Corte. 
47.	Dissentindo em parte do encaminhamento anteriormente sugerido no âmbito da SECEX/MG, esta instrução entende pertinente a formação de apartado, sob a natureza de Tomada de Contas Especial,  para citação dos responsáveis em relação aos débitos relativos à contratação de empresas para confecção de agendas durante sua gestão, no valor total de R$ 925.410,00, sem amparo legal, sem relação com as finalidades institucionais do CRO/MG;  realização de gastos com festas ao longo de sua gestão, sem amparo legal e em desacordo com jurisprudência deste Tribunal; e pagamento de ajuda de custo em situações indevidas à conselheira Vânia Eloísa de Araújo Silva. 
48. Desta forma, a tramitação dos presentes autos prosseguiria apenas para fins de promoção da audiência prévia dos responsáveis, na forma anteriormente sugerida pela SECEX/MG, com os ajustes promovidos na instrução anterior (peça 140) , excluindo-se a irregularidade relativa ao pagamento cumulativo de diárias e jetons, em razão da alteração do entendimento desta Corte, conforme Acórdão 1925/2019-TCU-Plenário.
49. Com vistas a evitar um retardamento ainda maior na recuperação dos débitos identificados nestes autos, cuja autuação ocorreu ainda em 2016 pela SECEX/MG, entende-se oportuno que o processo seja submetido desde já à apreciação desta Corte, com a formação de apartado e expedição de determinação ao CRO/MG para apuração dos demais débitos relativos ao pagamento irregular de diárias, promovendo-se, após a deliberação desta Corte, a audiência prévia dos responsáveis nestes próprios autos.
50.	A identificação dos responsáveis e respectivas condutas, nexo de causalidade e culpabilidade, para fins de citação e audiência prévia, estão devidamente caracterizados na Matriz de Responsabilização juntada ao final da instrução de peças 135.
51. Por fim, considerando que os achados identificados na inspeção realizada pela SECEX/MG e registrados na instrução juntada à peça 135 não confirmaram a totalidade das irregularidades que deram origem à presente representação, a mesma deve ser considerada parcialmente procedente.
PROPOSTA DE ENCAMINHAMENTO
52.	Diante do exposto, encaminha-se o presente processo à consideração superior, com as seguintes proposições: 
52.1. que a presente representação seja   conhecida, uma vez satisfeitos os requisitos de admissibilidade previstos nos arts. 235 e 237, inciso VII, do Regimento Interno deste Tribunal, bem como os requisitos constantes no art. 106 da Resolução TCU 259/2014, para, no mérito, ser considerada parcialmente procedente;
52.2. que seja autorizada a formação de apartado sob a natureza de Tomada de Contas Especial, com fulcro no art. 47 da Lei 8.443/1992 c/c o art. 41 da Resolução TCU 259/2014, a partir da extração de cópias das peças necessárias destes autos, acerca dos seguintes fatos:
Luciano Elói dos Santos (CPF XXX.777.516-XX) ,
a) contratação de empresas para confecção de agendas durante sua gestão, no valor total de R$ 925.410,00, sem amparo legal, sem relação com as finalidades institucionais do CRO/MG e em desacordo com o entendimento desta Corte de Contas, exarado no Acórdão 1011/2004-TCU-Plenário;
b) realização de gastos com festas ao longo de sua gestão, sem amparo legal e em desacordo com jurisprudência deste Tribunal, a exemplo dos Acórdão 62/1995-TCU-Plenário, 88/1996-Plenário, 2.381/2004-Plenário, 1.386/2005-Plenário; 249/1996-1ª Câmara, 375/2002-1ª Câmara, 1.258/2016-1ª Câmara, 2.412/2017-1ª Câmara; e 676/1994-2ª Câmara, 1.222/2006-2ª Câmara, 909/2008-2ª Câmara e 367/2009-2ª Câmara.
Srs. Luciano Elói Santos (CPF XXX.777.516-XX) e Vânia Eloísa de Araújo Silva (CPF XXX.037.956-XX) 
a) pagamentos, por parte do Sr. Luciano Elói Santos e recebimentos, para conselheira Vânia Eloísa de Araújo Silva de ajuda de custo sem previsão legal, com a alteração das hipóteses de pagamento de ajuda de custo, através da Portaria 26/2013, para contemplar aqueles que se desloquem dentro de município ou região metropolitana para a realização de atividades internas, enquanto este Tribunal entende que tal verba deve ser paga somente para cobrir despesas de alimentação e transporte de representante do conselho, quando em atividade de representação perante outras instituições ou entidades, dentro do seu município ou região metropolitana, a exemplo do Acórdão 1163/2008-TCU-Segunda Câmara.
52.3. que seja expedida determinação ao Conselho Regional de Odontologia para que promova o levantamento detalhado dos pagamentos de diárias realizadas ao ex-presidente Luciano Elói dos Santos e aos funcionários Ubirajalma do Nascimento Junior e Ana Paula Silva nos exercícios de 2013 a 2017, instaurando a competente Tomada de Contas Especial, na forma definida na IN/TCU 71/2012, com vistas à reposição dos débitos identificados aos cofres do conselho, atentando para o seguinte:
a) apurar se efetivamente houve o descolamento e respectiva participação nas atividades que ensejaram o pagamento de diárias, a partir da análise dos processos de concessão de diárias e passagens, bem como dos relatórios de movimentação dos veículos do conselho, nos casos em que o descolamento ocorreu por meio de veículo oficial;  
b) identificar os casos em houve pagamento concomitante de diárias pelo CRO/MG, CFO ou outras entidades, bem como o pagamento em duplicidade pelo próprio CRO/MG para locais diferentes, nas mesmas datas, conforme demonstrado na planilha juntada à peça 139 dos presentes autos;
c) identificar os pagamentos de diárias ao ex-presidente para descolamentos do seu domicílio para a sede do conselho, o que é considerado ilegal por esta Corte conforme, por exemplo, Acórdão 1544/2016-TCU-Plenário; 
d) atentar para a ocorrência de pagamento de diária integral no dia de retorno de viagem ou em dias de afastamento sem pernoite, casos em é devida apenas ½ diária.
52.4. que seja expedida determinação ao Conselho Federal de Odontologia - CFO para que supervisione o CRO/MG na apuração dos débitos identificados nestes autos;
52.5. que seja encaminhada cópia da presente instrução e da deliberação adotada ao Conselho Regional de Odontologia de Minas Gerais - CRO/MG e ao Conselho Federal de Odontologia - CFO, bem como cópia da planilha juntada à peça 139 ao CRO/MG, com vistas a subsidiar as apurações sob sua responsabilidade;
52.6. que seja autorizada a realização de audiência, nos termos dos artigos 43, II, da Lei 8.443/1992 c/c 237, parágrafo único, e 250, IV, do RI/TCU, dos responsáveis abaixo identificados, para que apresentem razões de justificativa para as seguintes ocorrências:
Sr. Luciano Elói Santos
a) recebimento de diárias, por parte do ex-gestor, em frequência que caracteriza caráter remuneratório, inclusive para deslocamentos do seu domicílio para a sede do conselho, contrariando entendimento firmado por esta Corte, como por exemplo Acórdão 1544/2016-TCU-Plenário;
b) recebimento de diárias, por parte do ex-gestor, pagas concomitantemente pelo CRO/MG e Conselho Federal de Odontologia para o mesmo evento ou eventos distintos em mesma data; 
c) edição da Portaria 26/2013, em desacordo com a Decisão 1/2008, com fins de beneficiar a conselheira Vânia Eloísa de Araújo Silva, CPF XXX.037.956-XX, alterando as hipóteses de recebimento de ajuda de custo e gerando pagamentos ilegais à citada conselheira e cumulações ilegais de verbas indenizatórias; 
d) contratação de empresas para fornecimento de agendas ao CRO/MG, sem amparo legal, durante os anos 2013 e 2017, despesa que refoge à finalidade do Conselho Regional de Odontologia de Minas Gerais;
e) nomeação e promoção de servidores para cargos em comissão e para cargos efetivos do CRO/MG (Portarias RH nº s 5, 7, 8, 9, 10, 12, 14, 15 e 16/2017) em período final da gestão do Sr. Luciano Elói Santos,  cabendo observar que a promoção de detentores de cargos efetivos para outro cargo caracteriza a ascensão funcional, espécie de provimento derivado vertical de cargos ou empregos cuja inconstitucionalidade o Supremo Tribunal Federal já declarou (ADI 245-7, ADI 248-RJ e ADI 837- 4) ; e, no caso dos detentores de cargos em comissão, tais nomeações foram efetuadas sem considerar as questões orçamentárias do CRO/MG, que segundo destacado na instrução estava em situação deficitária:
	Nome
	Função anterior
	Portaria RH
	Função nova

	Gregory Rodrigues de Abreu
	Recepcionista                  (efetivo) 
	009/2017
	Assessor Administrativo I (comissão) 

	Jonhy Mendes da Silva
	Agente Administrativo   (efetivo) 
	008/2017
	Procurador Jurídico     (comissão) 

	Rosilene de Almeida Santos
	Agente Administrativo  (efetivo) 
	014/2017
	Assistente Administrativo (comissão) 

	Neuza Nazaré de Moura
	Auxiliar Administrativo I (efetivo) 
	015/2017
	Agente Administrativo   (efetivo) 

	Marlene Rodrigues do Nascimento
	Auxiliar de Limpeza      (efetivo) 
	016/2017
	Auxiliar Administrativo I (efetivo) 

	Desidéria Barboza da Silva
	Agente Administrativo   (efetivo) 
	012/2017
	Chefe do Setor de Registro (comissão) 

	Douglas William de Oliveira
	Sem cargo anterior
	007/2017
	Assessor de Informática (comissão) 

	Jefferson Antônio dos Santos
	Chefe da Dívida Ativa (comissão) 
	010/2017
	Chefe da Procuradoria Jurídica (comissão) 

	Isadora Canela Martins de Carvalho
	Assessor Administrativo III (efetivo) 
	005/2017
	Assessor Administrativo I de Comunicação                  (efetivo) 

f) promoções dos servidores Jefferson Antônio dos Santos Batista, em 2/3/2017, e Isadora Canela Martins de Carvalho, em 31/1/2017, para, em seguida, demiti-los a um custo maior para o CRO/MG, em 14/3/2017 e 6/3/2017, respectivamente;
g) contratação do Sr. Jefferson Antônio dos Santos Batista para ocupar cargo de assessor jurídico sem a realização de prévio concurso público e sem que o mesmo possuísse inscrição na OAB/MG;
h) contratação de Jefferson Antônio dos Santos Batista, filho de Marçalina Feliz dos Santos, companheira do Sr. Ubirajalma do Nascimento Júnior, que ocupava os cargos de Chefe do Setor de Transportes e, posteriormente, de Assessor de Diretoria no CRO/MG, em evidente nepotismo;
i) desvio de função do Sr. Ubirajalma do Nascimento Júnior, que ocupava o cargo de Chefe do Setor de Transportes e, posteriormente, o de Assessor de Diretoria, mas atuava como motorista do presidente do CRO/MG;
j) empréstimo de R$ 200.000,00 à Associação Brasileira de Odontologia - Seção de Minas Gerais (Abo/MG) , entidade de caráter privado, sem previsão legal, aliada à falta de relação deste tipo de transação com as finalidades institucionais do conselho;
k) repasse do valor do empréstimo acima mencionado ao Sindicato dos Odontologistas de Minas Gerais (Somge) ao invés de diretamente à beneficiária de fato (Associação Brasileira de Odontologia-ABO/MG) ; 
l) realização de eventos festivos ao longo da gestão 2013-2016, gerando despesas desnecessárias ao CRO/MG e sem amparo legal; 
m) desaparecimento de documentação do CRO/MG ao término da gestão do Sr. Luciano, conforme Boletim de Ocorrência REDS 2017-XXX.123878-XX1;
n) não contabilização de juros e multas decorrentes de atraso no pagamento de tributos, em desacordo com a Lei 4.320/64.
Srs. Willian Guimarães Madeira (CPF XXX.896.776-XX) , João Batista de Melo (CPF XXX.738.466-XX) , João Américo Normanha Novaes (CPF XXX.843.276-XX) , Luciano Elói Santos (CPF XXX.777.516-XX) 
a) empréstimo de R$ 200.000,00 à Associação Brasileira de Odontologia - Seção de Minas Gerais (Abo/MG) , entidade de caráter privado, sem previsão legal, aliada à falta de relação deste tipo de transação com as finalidades institucionais do conselho;
b) repasse do valor do empréstimo acima mencionado ao Sindicato dos Odontologistas de Minas Gerais (Somge) ao invés de diretamente à beneficiária de fato (Associação Brasileira de Odontologia-ABO/MG) ; 
Sr. Hélio Arca Garrido Loureiro (CPF XXX.524.066-XX) 
emissão de parecer jurídico favorável à concessão de empréstimo do CRO/MG à Associação Brasileira de Odontologia, no valor de R$200.000,00, à Associação Brasileira de Odontologia - Seção de Minas Gerais (Abo/MG) , entidade de caráter privado, sem previsão legal, aliada à falta de relação deste tipo de transação com as finalidades institucionais do conselho, observando-se que o repasse do valor do empréstimo foi efetuado ao Sindicato dos Odontologistas de Minas Gerais (Somge) ao invés de diretamente à beneficiária de fato (Associação Brasileira de Odontologia-ABO/MG) . Ressalte-se que o parecer jurídico dado permite a responsabilização do parecerista, conforme entendimento do TCU, a exemplo dos Acórdão 190/2001-TCU-Plenário,512/2003-Plenário e 1114/2014-1ª Câmara."
	É o relatório.

8.1. Geisy Merenly Maciente Dias (126.207/OAB-MG) e outros, representando Conselho Regional de Odontologia de Minas Gerais.  
8.2. Rodrigo da Costa Ferreira (156.339/OAB-MG), representando Luciano Eloi Santos.

Não atuou.

REPRESENTAÇÃO. POSSÍVEIS IRREGULARIDADES OCORRIDAS NO CRO/MG. INSPEÇÃO. ACHADOS RELATIVOS A PAGAMENTOS IRREGULARES DE DIÁRIAS, GASTOS SEM AMPARO LEGAL, ASCENSÃO FUNCIONAL E CONCESSÃO DE EMPRÉSTIMO. CONHECIMENTO. APARTADO DE TCE E AUTORIZAÇÃO DE AUDIÊNCIAS.

REPRESENTAÇÃO (REPR)

Secretaria de Controle Externo do Trabalho e Entidades Paraestatais (SecexTrabalho).

Em exame, representação formulada pelo MP/TCU acerca de possíveis irregularidades ocorridas no Conselho Regional de Odontologia em Minas Gerais (CRO/MG) , relacionadas aos seguintes fatos:
"1.1. queda vertiginosa do número de processos éticos decorrentes da fiscalização do exercício profissional, o que indicaria falta de cumprimento da missão fundamental imposta àquele conselho regional, com violação ao comando contido no art. 2° da Lei 4.324 de 14/4/1964; 
1.2.	instauração de processos como meio de coagir opositores à atual gestão, o que caracterizaria abuso de poder; 
1.3.	despesas com diárias, jetons e ajudas de custo em montantes excessivos e, em alguns casos, em duplicidade, pagas a agentes da entidade, assim como incompatibilidade entre o número de diárias pagas ao ex-Presidente do CRO/MG (gestão 2013/2016) e o de dias de efetiva duração das respectivas viagens, com violação aos princípios da legalidade, da eficiência e da moralidade;
1.4.	pagamentos ao ex-Presidente do CRO/MG (gestão 2013/2016) de verbas de compensação pecuniária com idêntica finalidade que a de pagamentos a ele efetuados pelo Sindicato dos Odontologistas de Minas Gerais (Somge) e pela Federação Interestadual de Odontologia (Fio) para participação em eventos ou realização de viagens, com violação aos princípios da legalidade, da eficiência e da moralidade; 
1.5.	contratação ilegal de ao menos 30 servidores sem realização de concurso público e prática de nepotismo, com violação ao princípio da moralidade e ao comando contido no inciso II do art. 37 da Constituição Federal; 
1.6.	inchaço inexplicável do quadro funcional do Conselho e reiterado desvio de função, com afronta aos princípios da eficiência, legalidade e da moralidade; 
1.7.	concessão de empréstimo pelo CRO/MG à Associação Brasileira de Odontologia - Seção de Minas Gerais, sem embasamento legal;
1.8.	promoção sistemática de eventos festivos suntuosos, com desvirtuamento da missão institucional daquela entidade e com violação ao princípio da eficiência; 
1.9.	atraso no recolhimento de obrigações sociais de seus empregados, 'o que traz incertezas e insegurança para todo o seu pessoal e grande ônus aos cofres da Autarquia'; 
1.10. recusa contumaz em fornecer informações institucionais aos seus inscritos, contrariando as disposições de lei referentes à suas despesas, arrecadação, situação financeira e outras que lhe são solicitadas, em patente violação à Lei 12.527/2011; 
1.11. descontrole financeiro e orçamentário na gestão da entidade; 
1.12. contratação de serviço de cobrança das anuidades sem realização da necessária licitação."
A então Secretaria de Controle Externo em Minas Gerais (Secex/MG) , em instrução inicial (peça 24) , propôs que a representação fosse conhecida e realizada inspeção no CRO/MG para a apuração das supostas irregularidades denunciadas.
A inspeção foi realizada, sendo constatadas as seguintes irregularidades (achados constantes nos itens 10-11, 14-19, 21 e 26 da instrução de peça 135) [footnoteRef:2]: [2: Resumidos na forma exposta no item 29 da instrução de peça 135] 
"29.1 pagamento de diárias ao ex-gestor, Luciano Eloi Santos, bem como aos ex-servidores Ubirajalma do Nascimento Júnior e Ana Paula Silva, em frequência que caracteriza caráter remuneratório (item 10) ;
29.2. recebimento de diárias, por parte do ex-gestor, pagas concomitantemente pelo CRO/MG, Sindicato dos Odontologistas de Minas Gerais, Somge, Federação Interestadual de Odontologistas, Fio e o Conselho Federal de Odontologia para o mesmo evento ou eventos distintos em mesma data (item 11) ;
29.3. acumulação de diárias e jetons, do Sr. Luciano Eloi Santos, sem amparo legal (item 11) ;
29.4. edição da Portaria 26/2013, em desacordo com a Decisão 1/2008, com fins de beneficiar a conselheira Vânia Eloísa de Araújo Silva, CPF 859.037.956-68, alterando as hipóteses de recebimento de ajuda de custo e gerando pagamentos ilegais à citada conselheira e cumulações ilegais de verbas indenizatórias (item 14) ;
29.6. contratação de empresas para fornecimento de agendas ao CRO/MG, sem amparo legal, durante os anos 2013 e 2017, despesa que refoge à finalidade do Conselho Regional de Odontologia de Minas Gerais (item 15) ;
29.7. nomeação e contratação dos servidores, no primeiro dia útil seguinte ao resultado da eleição para presidente do CRO/MG, a qual perdeu, gerando custos desnecessários para a administração seguinte (item 16) ;
29.8. promoções dos servidores Jefferson Antônio dos Santos Batista, em 2/3/2017, e Isadora Canela Martins de Carvalho, em 31/1/2017, para, em seguida, demiti-los a um custo maior para o CRO/MG, em 14/3/2017 e 6/3/2017, respectivamente (item 16) ;
29.9. contratação do Sr. Jefferson Antônio dos Santos Batista para ocupar cargo de assessor jurídico sem a realização de prévio concurso público e sem que o mesmo possuísse inscrição na OAB/MG (item 16) ;
29.10. contratação de Jefferson Antônio dos Santos Batista, filho de Marçalina Feliz dos Santos, companheira do Sr. Ubirajalma do Nascimento Júnior, que ocupava os cargos de Chefe do Setor de Transportes e, posteriormente, de Assessor de Diretoria no CRO/MG, em evidente nepotismo (item 17) ;
29.11. desvio de função do Sr. Ubirajalma do Nascimento Júnior, que ocupava o cargo de Chefe do Setor de Transportes e, posteriormente, o de Assessor de Diretoria, mas atuava como motorista do presidente do CRO/MG (item 17) ;
29.12. empréstimo de R$ 200.000,00 à Associação Brasileira de Odontologia - Seção de Minas Gerais (Abo/MG) , sem embasamento legal (item 18) ;
29.13. emissão de parecer jurídico favorável ao empréstimo realizado pelo CRO/MG à Abo/MG, sem a existência de amparo legal e em desacordo com a jurisprudência do TCU (item 18) ;
29.14. realização de eventos festivos ao longo da gestão 2013-2016, gerando despesas desnecessárias ao CRO/MG e sem amparo legal (item 19) ;
29.15. desaparecimento de documentação do CRO/MG ao término da gestão do Sr. Luciano, conforme Boletim de Ocorrência REDS 2017-010123878-001 (item 21) ;
29.16. não contabilização de juros e multas decorrentes de atraso no pagamento de tributos, em desacordo com a Lei 4.320/64 (item 26) ."
Ainda na instrução de peça 135, a unidade instrutiva, considerando a gravidade das irregularidades supramencionadas, propôs a conversão do presente processo em tomada de contas especial, para realização de citações e audiências.
Naquele momento processual, deixei de acolher[footnoteRef:3] a referida proposta de conversão, considerando que a constatação de irregularidades graves aliada à necessidade de se esclarecer alguns achados da inspeção ou mesmo de identificar responsáveis e quantificar os prejuízos tornavam pertinente a realização de oitiva da entidade. [3:  Despacho de peça 138] 
Determinei, ainda, a realização de ajustes na caracterização das irregularidades relativas a diárias e a nomeação e promoção de servidores.
Em resposta à oitiva, o CRO/MG não acrescentou esclarecimentos a respeito da maior parte das irregularidades constatadas na inspeção, limitando-se a reafirmar suas ocorrências. Foram apresentadas, apenas, algumas considerações quanto ao pagamento cumulativo de diárias e jetons, com base nos entendimentos firmados no âmbito do Acórdão 1925/2019-TCU-Plenário, e sobre a questão do empréstimo concedido pelo conselho à Associação Brasileira de Odontologia - Seção de Minas Gerais (ABO/MG) .
Analisadas as novas informações, a Secretaria de Controle Externo do Trabalho e Entidades Paraestatais (SecexTrabalho) , atual unidade responsável pela instrução destes autos, propõe[footnoteRef:4], em síntese: [4:  Peça 177.] 
- 	conhecer da presente representação, para no mérito considerá-la parcialmente procedente; 
-	autorizar a formação de processo apartado com a natureza de tomada de contas especial, acerca da contratação de empresas para confecção de agendas, no valor total de R$ 925.410,00, sem amparo legal, e realização de gastos com festas ao longo de sua gestão, sem amparo legal e em desacordo com jurisprudência deste Tribunal;
-	determinar ao CRO/MG que promova levantamento detalhado dos pagamentos de diárias irregulares e ao Conselho Federal de Odontologia (CFO) que supervisione o CRO/MG na apuração dos débitos identificados nestes autos relativos a tais pagamentos;
-	realizar audiências dos responsáveis, conforme item 52.6 da proposta de encaminhamento.
II
Passo a examinar as irregularidades verificadas na inspeção e as respectivas propostas de encaminhamento formuladas pela SecexTrabalho na mais recente instrução.
Em relação às irregularidades para as quais se está autorizando citação ou que carecem de exame mais aprofundado para confirmar a ocorrência de débito, não se mostra adequada a realização simultânea de audiência. 
II.1
Irregularidades para as quais foi proposta a formação de processo apartado de TCE.
De acordo com o levantamento realizado pela Secex/MG, somente com a realização de festas ao longo da gestão 2013-2016[footnoteRef:5], entre elas do dia nacional do cirurgião dentista e da solenidade de posse da nova diretoria, foram gastos mais do que R$ 750 mil reais. [5:  Item 19 da instrução de peça 135.] 
Esta Corte de Contas vem sistematicamente considerando que despesas com festividades podem ser eventualmente consideradas regulares, desde que se compatibilizem com os objetivos institucionais da entidade e que sua realização se revista de caráter excepcional e apresente patente grau de razoabilidade[footnoteRef:6], o que, conforme os elementos colhidos pela unidade instrutiva, corresponde ao caso concreto que aqui se examina. [6:  Acórdão 375/2002-TCU-Primeira Câmara (relator ministro Walton Alencar Rodrigues) , Acórdão 1222/2006-TCU-Segunda Câmara (relator ministro Ubiratan Aguiar) , Acórdão 6562/2012-TCU-Segunda Câmara (relator ministro-substituto André Luís de Carvalho) e Acórdão 2412/2017-TCU-Primeira Câmara (relator ministro-substituto Augusto Sherman Cavalcanti) .] 
Sendo assim, é pertinente a proposta da unidade instrutiva no sentido de formação de apartado sob a natureza de tomada de contas especial.
Em relação à outra irregularidade para qual a unidade instrutiva também propôs a formação de processo apartado de TCE, qual seja "a contratação de empresas para fornecimento de agendas ao CRO/MG, sem amparo legal, durante os anos 2013 e 2017, despesa que refoge à finalidade do Conselho Regional de Odontologia de Minas Gerais" (item 15) , cabem algumas ponderações.
As despesas com compra de agendas, que nesse caso se configuram como brinde, a princípio não se enquadram nos objetivos da entidade, podendo ser consideradas irregulares.
Verifico, entretanto, que não há evidências nos autos em relação aos pagamentos realizados pelo conselho, sendo mencionada na descrição do achado apenas a ocorrência de 4 processos licitatórios, nos exercícios de 2014 a 2017, com valor total de R$ 925.410,00, conforme trechos abaixo reproduzidos:
"15.1.	Durante os trabalhos de inspeção, foram apresentados processos licitatórios de contratação de empresa para confecção de agendas, para distribuição entre os inscritos no conselho, conforme se verifica nas peças 87 e 88.
15.2.	As vencedoras das licitações foram:
15.2.1.	Agendas 2014: Gráfica e Editora Mafali Ltda., valor total: R$180.000,00;
15.2.2.	Agendas 2015: Gráfica e Editora Mafali Ltda., valor total: R$286.000,00;
15.2.3.	Agendas 2016: Globalprint Editora Gráfica Ltda., EPP, valor total: R$270.160,00;
15.2.4.	Agendas 2017: Gráfica e Editora Mafali Ltda., valor total: R$189.250,00.
15.3.	Assim, durante sua gestão o Sr. Luciano impôs gastos ao CRO/MG no total de R$ 925.410,00, gastos estes absolutamente desnecessários, exorbitantes e sem amparo legal.
15.4.	Os processos relativos aos contratos decorrentes das licitações não foram encontrados pela gestão atual, de forma que não foi possível verificar a regularidade das contratações. Todavia, os elementos constantes da peça 87 e 88 são suficientes para demonstrar que o ex-gestor Luciano efetuou contratações vultosas para confecção de agendas, sem amparo legal para tal, pois não tem relação com as finalidades institucionais do CRO/MG."
Os elementos comprobatórios constantes nas peças 87 e 89 se referem às atas das tomadas de preços 2/2013, 5/2014, 3/2016 e pregão eletrônico 4/2015 comprovando a realização dos processos licitatórios, mas não dos respectivos pagamentos, com valores exatos e datas.
Nesse caso, como a proposta de autuação de processo apartado de tomada de contas especial abrangeu também a irregularidade referente à realização de eventos, deve a unidade instrutiva, antes da realização da citação dos responsáveis, sanear os autos e levantar os pagamentos realizados.
Quanto às irregularidades referentes a pagamentos de diárias, conforme instrução de peça 135, foram constatados os seguintes achados:
"10. Pagamentos de diárias ao ex-presidente em montante elevado, bem como a dois servidores, caracterizando remuneração.
11. Recebimento concomitante de diárias de entidades diversas e do CRO/MG para o mesmo evento."
Ao analisar a proposta inicial da Secex/MG para esses achados, que seria a conversão dos autos em tomada de consta especial, destaquei[footnoteRef:7] que no exame das duas irregularidades itens 10 e 11 acima não havia menção sobre os elementos comprobatórios que evidenciavam a efetiva participação dos responsáveis nos eventos ensejadores dos deslocamentos (cartões de embarques ou equivalentes, comprovantes de participação, etc.) , elemento importante para se formar a convicção da ocorrência de débito. [7:  Despacho de peça 138] 
No caso do item 11, a Secex/MG propôs a audiência da Sr. Luciano Elói, destacando que:
"11.4. Como os recursos recebidos pelo Somge e Fio não são recursos públicos, não há que se falar em débito. Haveria débito, somente, com relação ao recebimento concomitante de diárias do CFO e CRO/MG. Todavia, como se propôs no achado anterior que as diárias recebidas com caráter remuneratório sejam devolvidas, a cumulação de diárias pagas pelo CRO/MG e CFO deixa de existir. Assim, a irregularidade tratada nesse tópico deverá ser objeto, apenas, de audiência do responsável para que apresente razões de justificativa sobre o recebimento concomitante de diárias de diversas entidades e cumulação de diárias com jetons." (grifei) 
Considerando que as duas irregularidades são distintas (recebimento de diárias com caráter remuneratório e recebimento concomitante de diárias do CFO e CRO/MG) , e que a entidade poderia se manifestar sobre ambas, destaquei que o débito para cada uma delas deveria ser quantificado individualmente e que, posteriormente, eventual sobreposição de valores deveria ser sopesada em possível cobrança de débito/citação.
Ante tais ponderações, a SecexTrabalho propôs determinar ao CRO-MG que promova o levantamento detalhado do pagamento de diárias irregulares, e ao Conselho Federal de Odontologia - CFO que supervisione o CRO/MG na apuração dos débitos identificados nestes autos, de acordo com o exame abaixo[footnoteRef:8]: [8:  Peça 177.] 
"37. Conforme consignado na instrução juntada à peça 140, o Ministro-Relator havia determinado, em seu Despacho, que as irregularidades no pagamento de diárias possuíam natureza distinta (recebimento de diárias com caráter remuneratório e recebimento concomitante de diárias do CFO e CRO/MG) , e os débitos, para cada uma delas, deveria ser quantificado individualmente. Em atendimento, foi elaborada a planilha que compõe a peça 139, discriminando os débitos relativos ao pagamento concomitante de diárias pelo CFO e CRO/MG, incluindo os pagamentos concomitantes de jetons e diárias. Observa-se, por oportuno, que esta Corte deliberou recentemente que não há irregularidade no pagamento concomitante de diárias e jetons (Acórdão 1925/2019-TCU-Plenário) .
38. Segundo a planilha elaborada os valores auferidos por cada um dos beneficiários estão assim discriminados:  Sr. Luciano Elói Santos: R$ 100.766,22 (2013, peça 38) , R$ 139.596,04 (2014, peça 39) , R$ 130.591,81 (2015, peça 40) , R$ 131.829,23 (2016, peça 41) , R$ 19.268,31 (2017, peça 42) ; Sra. Ana Paula Silva: R$ 70.237,50 (peças 118-120 e 130) ; e Sr. Ubirajalma do Nascimento Junior: R$ 286.397,44 entre 2013 e 2016 (peças 107-111) . 
39. Quanto aos elementos comprobatórios que evidenciassem a efetiva participação dos responsáveis nos eventos ensejadores dos deslocamentos (cartões de embarques ou equivalentes, comprovantes de participação, etc.) , elemento importante para se formar a convicção da ocorrência de débito, segundo Despacho do Ministro-Relator, ratifica-se o posicionamento de que tal medida demandaria, na prática, a realização de nova inspeção com vistas a examinar todos os processos de concessão de diárias dos envolvidos relativos aos anos de 2013 a 2017, com elevados custos de deslocamento de equipe da SecexTrabalho para o estado de Minas Gerais. Deve-se considerar, ainda, que muitos dos deslocamentos foram realizados por meio de veículo oficial da entidade, caso em que seria necessário examinar, também, os relatórios de movimentação dos veículos. 
40. Neste contexto, ratifica-se, também, o posicionamento anterior de que seria mais conveniente a expedição de determinação ao CRO/MG para que, sob a supervisão do CFO,  promova o levantamento completo dos pagamentos efetuados e respectiva comprovação, instaurando a competente Tomada de Contas Especial. Tal medida se justifica especialmente nos casos em que houve pagamento em duplicidade de próprio CRO/MG para locais diferentes, conforme demonstrado na planilha juntada à peça 139, em razão da necessidade de identificar qual dos deslocamentos efetivamente foi efetuado, sem descuidar da hipótese de que nenhum dos descolamentos tenha sido efetuado.
41. Igualmente ratifica-se o entendimento anterior de que se torna necessário um levantamento mais detalhado das diárias cujo pagamento foi considerado como remuneração, em razão do seu caráter continuado, haja vista que há forte possibilidade de que parte dos pagamentos seja regular, ante a necessidade de cumprimento das responsabilidades e representatividade do presidente do conselho em atividades de interesse da entidade ao longo do seu mandato. Assim, não seria razoável exigir a devolução da totalidade das diárias recebidas no curso do mandato, conforme sugerido pela instrução anterior da SECEX/MG. Ainda no caso do ex-presidente, já está demonstrado nos autos que pelo menos parte das diárias foram recebidas para descolamentos do seu domicílio para a sede do conselho, o que é considerado ilegal por esta Corte.
42. Com relação ao suposto pagamento irregular de diárias aos funcionários Ubirajalma do Nascimento Junior e Ana Paula Silva (itens 10.8 a 10.11 da instrução - peça 135) , consideradas como remuneração, conforme anotado pela equipe de inspeção da SECEX/MG, há que se considerar que não exercem cargo honorífico. Assim, entende-se que deve ser apurado pelo conselho se efetivamente houve o descolamento e respectiva participação nas atividades que ensejaram o pagamento de diárias. 
43. Outro aspecto levantado na instrução anterior, e que deve ser levado em consideração pelo conselho no levantamento a ser efetuado é que os pagamentos de diárias, conforme demonstrativos de pagamentos de diárias juntados às peças 112-115 (ver descrição) , correspondem sempre a diárias inteiras, o que significa dizer que não ocorre o pagamento de apenas ½ diária nos dias de retorno ou em dias de afastamento sem pernoite. Nestes casos, mesmo que venha a ser comprovado o descolamento, há necessidade de devolução das diárias recebidas a maior." (grifei) 
No que diz respeito às diárias pagas ao Sr. Luciano Elói Santos no período de 2013-2016, concordo com o exame da unidade instrutiva de que, a princípio, não é razoável exigir a devolução da totalidade dos valores recebidos, uma vez que parte dos pagamentos pode ser regular. Seria necessária, nesse sentido, a comprovação dos deslocamentos.
Essa situação foi sopesada quando destaquei[footnoteRef:9] que um elemento importante para se formar a convicção da ocorrência de débito referente aos pagamentos de diárias com caráter de remuneração seria a não comprovação documental dos deslocamentos. [9:  Despacho de peça 138.] 
Ademais, esta Corte firmou entendimento de que no caso de conselheiros é devida a percepção de diária, de forma excepcional, no caso de deslocamento do domicílio do beneficiário (subitem 9.1.2.1.2. do Acórdão 1925/2019-TCU-Plenário) .
No caso dos funcionários, diferentemente do caso do presidente, que ocupa cargo honorífico, as diárias poderiam assumir artificial e indevidamente caráter remuneratório no caso de não comprovação dos deslocamentos, situação não evidenciada nos autos.
Tendo em vista as frequentes dificuldades apresentadas pelos conselhos de fiscalização profissionais para instaurem tomadas de contas especiais, considero mais efetivo que a unidade instrutiva, por meio das medidas saneadores que entender pertinentes, obtenha a documentação necessária e, se for o caso, realize a citação dos responsáveis no processo apartado de TCE, do que determinar ao CRO/MG que promova o levantamento completo dos pagamentos efetuados e respectiva comprovação, instaurando a competente TCE, caso necessário. 
Igual medida (obtenção da documentação pela própria unidade instrutiva) deve ser adotada para a irregularidade relativa ao item 11 - recebimento concomitante de diárias de entidades diversas e do CRO/MG para o mesmo evento pelo presidente. Discordo, entretanto, do entendimento da Secex/MG no sentido de não haver dano no recebimento de diárias pelo CRO/MG em conjunto com o de entidades privadas, no caso o Sindicato dos Odontologistas de Minas Gerais - Somge (no qual ocupava a função de diretor) e/ou a Federação Interestadual de Odontologistas, FIO (na qual ocupava o cargo de vice-presidente) . Considerando a caráter indenizatório de tal verba, no caso de o presidente já ter recebido recursos para a mesma finalidade, não se mostrava necessária a concessão de diária pelo conselho.
A SecexTrabalho destacou que também deveria ser levado em consideração "que os pagamentos de diárias, conforme demonstrativos de pagamentos de diárias juntados às peças 112-115 (ver descrição) , correspondem sempre a diárias inteiras, o que significa dizer que não ocorre o pagamento de apenas ½ diária nos dias de retorno ou em dias de afastamento sem pernoite", sendo necessária a devolução das diárias recebidas a maior. 
Observo que, tanto a decisão 02/2011 (peça 50) quanto a decisão 1/2014, ambas do CRO/MG, que regulamentavam o pagamento de diárias no âmbito daquela entidade nos períodos examinados, estabeleciam em seus arts. 4º:
"§2º - O beneficiário receberá uma diária, quando o seu afastamento da Sede de suas atividades, for superior a doze horas.
"§3º - O beneficiário fará jus ao recebimento de mais uma diária, no dia de seu retorno, caso este ocorra após doze horas, e a metade do seu valor, se antes deste horário".  
Assim, é provável que os pagamentos em exame tenham observado tais dispositivos, que apesar de não seguirem os parâmetros definidos pela administração pública e estarem em desacordo com o entendimento firmado por essa Corte no âmbito do Acórdão 1925/2019-TCU-Plenário, item 9.1.2.5, de que a diária "é devida em metade de seu valor no caso de afastamento que não exija pernoite, ou no dia de retorno", constavam dos normativos de referência no momento dos pagamentos, não sendo o caso, a princípio, de se exigir a devolução dos valores. 
É oportuno destacar, ademais, que a atual normatização de diárias da entidade, decisão 13/2017, está de acordo com os parâmetros acima mencionados, conforme art. 3º:
"§1º - A diária será concedida por dia de afastamento, sendo devida pela metade (meia-diária) quando o deslocamento não exigir pernoite fora da sede, ou quando o CROMG custear, por meio diverso, as despesas extraordinárias cobertas por diárias.
§2º - A meia-diária contempla somente despesas de alimentação e deslocamento urbano; na intercorrência de gasto eventual com hospedagem por fato superveniente poderá ser solicitado ressarcimentos das despesas mediante comprovação dos gastos até o limite de meia-diária complementar."
Por fim, em relação à irregularidade mencionada pela Secex/MG, também no achado do item 11, relativa ao pagamento concomitante de diárias com jetons, assiste razão ao CRO-MG que, em resposta à oitiva, invocou o entendimento firmado no Acórdão 1925/2019-TCU-Plenário, a qual reconheceu a possiblidade destes pagamentos, uma vez que o jeton deveria ser caracterizado para remunerar a participação em reuniões de caráter deliberativo. O conselho ressalvou, apenas, o caso em houve o pagamento de jeton para reunião da sede, em ocasião em que o ex-presidente se encontrava distante mais de 1000 km de Campo Grande, recebendo diárias, situação que deve ser considerada pela unidade instrutiva.
No que diz respeito ao achado constante do item 14 - pagamento de ajuda de custo a conselheiro sem amparo na legislação -, conforme descrito na instrução de peça 135, o ex-gestor Sr. Luciano editou a portaria 26/2013[footnoteRef:10] - que alterou a decisão 1/2008[footnoteRef:11], para autorizar pagamentos de ajuda de custo a membros que residem na região metropolitana de Belo Horizonte e se deslocam até a sede para realizarem suas funções no conselho -, bem como triplicou o valor dessa verba, que antes era de R$ 100,00 e aumentou R$ 300,00. [10:  Peça 56.]  [11:  Peça 55.] 
Destacou-se, ademais, que a "portaria foi editada com o intuito de beneficiar a Conselheira Vânia Eloísa de Araújo Silva que residia em Contagem/MG e se deslocava para a sede do CRO em Belo Horizonte/MG para a realização de suas atividades, mas não recebia diárias por ser o deslocamento dentro da região metropolitana de Belo Horizonte", que o pagamento de ajuda de custos a conselheira configurou caráter remuneratório e que ocorreram acumulação desses pagamentos com o de jetons.
O entendimento desta Corte é de que o auxílio representação é uma modalidade de indenização utilizada para cobrir despesas com alimentação e deslocamento urbano decorrentes das atividades externas de representação institucional junto a terceiros, realizadas por conselheiros ou representantes formalmente designados[footnoteRef:12].   [12:  Acórdãos 1163/2008-TCU-2ª Câmara e 1925/2019-TCU-Plenário.] 
De fato, a decisão 1/2008 autorizava, inicialmente, a concessão de ajuda de custo para reembolso de despesas com alimentação e transporte, a serem pagos aos diretores, conselheiros, membros das comissões do CRO/MG e outros designados apenas para representar o conselho em eventos realizados nas cidades onde residem, tendo natureza de auxílio representação. A portaria 26/2013 ampliou esse recebimento para atividades exercidas também no conselho e alterou o seu valor.
Acolho, assim, a proposta ora apresentada pela SecexTrabalho de que essa irregularidade também seja apurada no âmbito do processo apartado de TCE, considerando o Sr. Luciano Elói Santos, signatário da portaria 26/2013, como o responsável pelos pagamentos e a conselheira Vânia Eloísa de Araújo Silva pelos recebimentos. 
II.2
Outras irregularidades.
Para os achados referentes à "nomeação e promoção de servidores ao término do mandato" (item 16) e ao "desvio de função de servidores e nepotismo" (item 17) , cabem ponderações com relação às audiências formuladas pela SecexTrabalho quanto à questão das nomeações e promoções. 
Ao descrever o achado referente ao item 16, a Secex-MG mencionou que "alguns servidores foram nomeados ou promovidos pelo ex-gestor Luciano no primeiro dia útil seguinte ao resultado da eleição para presidente do CRO/MG, na qual saiu derrotado" e que pouco tempo depois esses servidores foram demitidos, gerando pagamento de verbas rescisórias mais altas.
Conforme despacho de peça 138, destaquei que para o exame dessa constatação havia duas situações que demandariam tratamento diferenciado, cargo efetivo e cargo em comissão, que não tinha tal diferenciação no exame inicial dessa irregularidade, bem como que no caso do cargo efetivo, as "promoções" poderiam caracterizar ascensão funcional, espécie de provimento derivado vertical de cargos ou empregos cuja inconstitucionalidade o Supremo Tribunal Federal já declarou  (ADI 245-7, ADI 248-RJ e ADI 837-4) .
Ressaltei, ademais, que em relação aos cargos em comissão, de livre nomeação e exoneração, a "promoção" no caso seria a nomeação para outro cargo comissionado, situação abarcada pela esfera discricionária do gestor. 
A SecexTrabalho, em atendimento ao referido despacho, realizou diligência ao CRO/MG para confirmar os cargos antes ocupados pelos funcionários promovidos (quadro abaixo) e pôde constatar que no caso de duas funcionárias (Neuza Nazaré de Moura e Marlene Rodrigues do Nascimento) a situação se enquadra em ascensão funcional. O CRO/MG informou, ademais, que tais funcionárias teriam sido designadas, posteriormente, para cargos em comissão pela nova gestão do conselho[footnoteRef:13].  [13:  Peça 149, p. 9.] 
		Nome
	Função anterior
	Portaria RH
	Função nova

	Gregory Rodrigues de Abreu
	Recepcionista                  (efetivo) 
	009/2017
	Assessor Administrativo I (comissão) 

	Jonhy Mendes da Silva
	Agente Administrativo   (efetivo) 
	008/2017
	Procurador Jurídico     (comissão) 

	Rosilene de Almeida Santos
	Agente Administrativo  (efetivo) 
	014/2017
	Assistente Administrativo (comissão) 

	Neuza Nazaré de Moura
	Auxiliar Administrativo I (efetivo) 
	015/2017
	Agente Administrativo   (efetivo) 

	Marlene Rodrigues do Nascimento
	Auxiliar de Limpeza      (efetivo) 
	016/2017
	Auxiliar Administrativo I (efetivo) 

	Desidéria Barboza da Silva
	Agente Administrativo   (efetivo) 
	012/2017
	Chefe do Setor de Registro (comissão) 

	Douglas William de Oliveira
	Sem cargo anterior
	007/2017
	Assessor de Informática (comissão) 

	Jefferson Antônio dos Santos
	Chefe da Dívida Ativa (comissão) 
	010/2017
	Chefe da Procuradoria Jurídica (comissão) 

	Isadora Canela Martins de Carvalho
	Assessor Administrativo III (efetivo) 
	005/2017
	Assessor Administrativo I de Comunicação                  (efetivo) 

Concordo com a proposta de audiência da unidade instrutiva relativa à ascensão funcional e à promoção para os casos dos detentores de cargos em comissão, considerando que tais nomeações foram efetuadas sem ponderar as questões orçamentárias do CRO/MG, que segundo destacado na instrução estava em situação deficitária. Para o caso da ascensão, ademais, deve a unidade instrutiva verificar a necessidade de propor medidas corretivas, no momento da análise de mérito.
Em relação à proposta de audiência do item 52.6, "f"[footnoteRef:14]: "promoções dos servidores Jefferson Antônio dos Santos Batista, em 2/3/2017, e Isadora Canela Martins de Carvalho, em 31/1/2017, para, em seguida, demiti-los a um custo maior para o CRO/MG, em 14/3/2017 e 6/3/2017, respectivamente", observo que a funcionária Isadora ocupava cargo efetivo, enquanto o funcionário Jefferson, ocupava cargo em comissão[footnoteRef:15]. [14:  Peça 177, p. 16-17.]  [15:  Maior detalhamento no item 16.6 da instrução de peça 135.] 
Nesse último caso, não seria devido o pagamento de verbas rescisórias, conforme entendimento majoritário do Tribunal Superior Trabalho (TST) , a exemplo dos precedentes seguinte:
"RECURSO DE EMBARGOS. CARGO EM COMISSÃO - DISPENSA AD NUTUM - INEXISTÊNCIA DE DIREITO À MULTA DE 40% SOBRE O FGTS E AO AVISO PRÉVIO INDENIZADO. A natureza da contratação para cargos em comissão - seja para órgão adotante do regime celetista ou estatutário - é administrativa, dada sua precariedade, não havendo que se falar em qualquer estabilidade ou compensação decorrente de eventual exoneração, tampouco de direito à percepção de aviso prévio indenizado, já que a própria Constituição Federal assegura a dispensa ad nutum pela Administração Pública, vez que se trata de ato discricionário, subordinado apenas aos critérios de oportunidade e conveniência do administrador. Recurso de embargos conhecido e desprovido. (Processo:E-RR - 180900-03.2009.5.15.0007,  Orgão Judicante: Subseção I Especializada em Dissídios Individuais, Relator: Renato de Lacerda Paiva, Julgamento: 09/08/2012, Publicação: 17/08/2012) . 
RECURSO DE EMBARGOS. CARGO EM COMISSÃO. EXONERAÇÃO. VERBAS RESCISÓRIAS. O recurso de embargos não merece conhecimento quando os arestos colacionados não partem da mesma premissa que a Turma, no caso, a de que a contratação para o exercício de cargo em comissão, ainda que sob o regime da CLT, não comporta valores rescisórios, uma vez que os comissionados são demissíveis ad nutum, nos termos do artigo 37, II, da Constituição Federal. Recurso de embargos não conhecido. (Processo:E-RR - 11640-79.2006.5.09.0562, Orgão Judicante: Subseção I Especializada em Dissídios Individuais, Relator: Aloysio Correa da Veiga, Julgamento: 01/12/2011, Publicação: 16/12/2011) "
Considerando que a documentação acostada à peça 62 demonstra o pagamento de aviso prévio indenizado ao funcionário, tal irregularidade também deve constar da audiência.
II.3
Quanto ao achado referente ao item 18 - concessão de empréstimo pelo CRO/MG à Associação Brasileira de Odontologia - Seção de Minas Gerais (ABO/MG) , sem embasamento legal, a equipe de inspeção relatou a realização de dois empréstimos, cada um deles de R$ 100.000,00, sendo formalizado com garantia dois termos de confissão de dívida[footnoteRef:16].  [16:  Peça 80, p. 6-7 e 12-13.] 
De acordo a ata 1049, que aprovou o primeiro empréstimo, o Sindicato dos Odontologistas de Minas Gerais (Somge) seria o intermediário da ação devido ao fato de que o registro da ata de posse da nova diretoria da ABO/MG não tinha sido feito por falta de recurso.
Os recursos foram transferidos por meio de cheques do CRO/MG, datados de 2/2/2015 e 2/3/2015, nominais ao Somge e o pagamento do empréstimo foi efetivado por meio de cheque da ABO/MG, consoante comprovante de depósito em conta corrente de 30/6/2016[footnoteRef:17]. [17:  Peça 80, p. 27.] 
O cerne da questão, como destaquei no despacho de peça 138, foi a inexistência de previsão legal para que o CRO/MG realize empréstimos para entidades privadas e na falta de relação deste tipo de transação com as finalidades institucionais do referido conselho, situação que foi objeto de oitiva da entidade.
Conforme entendimento firmado por meio do Acórdão 1925/2019-TCU-Plenário, item 9.1.5, "é vedada a realização de empréstimos de qualquer natureza a terceiros ou entre conselhos por ausência de expresso amparo legal".
Ouvido em oitiva, o CRO/MG anexou documentação complementar, juntando cópia do cheque emitido pela ABO/MG ao Somge, datado de 30/6/2016, e endossado por este em favor do CRO/MG, sendo posteriormente depositado na conta do conselho para quitação do empréstimo[footnoteRef:18]. [18:  Peça 176.] 
Concordo com a unidade instrutiva de que, embora comprovada a quitação do empréstimo, persiste a irregularidade relativa à sua concessão a uma entidade privada, sem amparo legal, e mediante a intermediação de uma terceira entidade, também privada. 
É devida a realização de audiência do presidente da entidade, dos demais conselheiros que assinaram a ata 1049, autorizando a concessão da referida "ajuda financeira" à ABO/MG, bem como do procurador jurídico, como proposto pela unidade instrutiva. Entretanto, não constou a proposta a conselheira Vânia Eloísa de Araújo Silva, que também assinou a ata e deve ser ouvida. 
Além disso, verifico que a concessão dos empréstimos ocorreu em prejuízo aos cofres do conselho, considerando que não ocorreu nem mesmo a cobrança de correção monetária dos valores e, de acordo com o sistema de atualização utilizado por esta Corte, tal correção correspondeu a R$ 26.131,04[footnoteRef:19], situação que deve ser examinada pela unidade instrutiva no processo apartado de tomada de contas especial.  [19:  Peça 179.] 
	Diante do exposto, manifesto-me pela aprovação do acórdão que ora submeto à apreciação deste Colegiado. 
TCU, Sala das Sessões Ministro Luciano Brandão Alves de Souza, em 24 de novembro de 2020.
Weder de Oliveira 
Relator